ACORDAO-COMPLETO-1451456

ACÓRDÃO 799/2019 ATA 11/2019 - PLENÁRIO

VISTOS, relatados e discutidos estes autos de representação sobre supostas irregularidades no Contrato 22/2010, firmado entre Departamento-Geral de Pessoal do Comando do Exército e a empresa Quick Delivery Entregas Rápidas de Encomendas e Locação de Veículos Ltda. - ME, no âmbito do V Jogos Mundiais Militares;
ACORDAM os Ministros do Tribunal de Contas da União, reunidos em sessão do Plenário, ante as razões expostas pelo relator:
9.1. conhecer da representação, para, no mérito, considerá-la parcialmente procedente;
9.2. rejeitar as razões de justificativa de João Alberto de Souza Angulski e da empresa Quick Delivery Entregas Rápidas de Encomendas e Locação de Veículos Ltda. - ME;
9.3. acolher as razões de justificativa de Braz Carline Limonge;
9.4. determinar ao Departamento-Geral de Pessoal do Comando do Exército, com fulcro no art. 250, inciso II, do Regimento Interno do TCU, a retenção definitiva dos valores cautelarmente bloqueados por meio do Acórdão 2812/2011-TCU-Plenário, referentes à execução do Contrato DGP 22/2010:
9.4.1. R$ 396.433,83 referentes à atualização monetária e aos juros de mora incidentes sobre o valor indevidamente pago à contratada de R$ 3.346.252,09, no período de 23/12/2010 a 24/7/2011; e
9.4.2. R$ 2.222.826,88 referentes ao sobrepreço contratual apurado;
9.5. aplicar a  João Alberto de Souza Angulski a multa prevista no art. 58, inciso II, da Lei 8.443/1992, no valor de R$ 60.000,00 (sessenta mil reais) , com a fixação do prazo de quinze dias, a contar da notificação, para comprovar, perante o Tribunal (art. 214, inciso III, alínea "a", do Regimento Interno do TCU) , o recolhimento da dívida ao Tesouro Nacional, atualizada monetariamente desde a data desta deliberação até a do efetivo recolhimento, se paga após o vencimento, na forma da legislação em vigor;
9.6. declarar a inidoneidade da empresa Quick Delivery Entregas Rápidas de Encomendas e Locação de Veículos Ltda. - ME para participar, por três anos, de licitação na Administração Pública Federal, com fulcro no art. 46 da Lei 8.443/1992.

Representação sobre supostas irregularidades na contratação de empresa para promover apoio de transporte a todos os integrantes da família CISM durante a realização dos V Jogos Mundiais Militares.

Departamento Geral do Pessoal - Comando do Exército.

3. Interessados/Responsáveis:
3.1. Interessado: Secex-RJ (54.987.345/0001-14)
3.2. Responsáveis: Braz Carline Limonge (XXX.324.607-XX); João Alberto de Souza Angulski (XXX.178.807-XX); Quick Delivery Entregas Rápidas de Encomendas e Locação de Veículos Ltda. - ME (06.214.588/0001-62); William Alexandre Félix (XXX.612.031-XX).

13.1. Ministros presentes: José Mucio Monteiro (Presidente), Walton Alencar Rodrigues (Relator), Aroldo Cedraz, Raimundo Carreiro, Bruno Dantas e Vital do Rêgo.
13.2. Ministros-Substitutos convocados: Augusto Sherman Cavalcanti, André Luís de Carvalho e Weder de Oliveira.

ACORDAO-COMPLETO-2355565

Acórdão 2551/2019 - Plenário

ACORDAO-COMPLETO-2402858

Acórdão de Relação 691/2020 - Plenário

Acórdão de Relação

Quick Delivery Entregas Rápidas de Encomendas e Locação de Veículos Ltda.

WALTON ALENCAR RODRIGUES

Adoto, como relatório, a instrução da Secex-RJ (peça 378) :
Trata-se de Representação acerca de irregularidades constatadas no Contrato 22/2010, com vigência de 19/11/2010 a 18/11/2011, firmado entre a empresa Quick Delivery Entregas Rápidas de Encomendas e Locação de Veículos Ltda. - ME e o Departamento-Geral do Pessoal - Comando do Exército - DGP/CE, visando à "contratação de empresa para promover apoio de transporte oportuno, eficiente e eficaz a todos os integrantes da família CISM durante a realização dos V Jogos Mundiais Militares".
HISTÓRICO
2. Inicialmente registramos que, embora a descrição referente ao Contrato 22/2010 possa dar a entender que os serviços nele contemplados somente diziam respeito aos V Jogos Mundiais Militares - V JMM, propriamente ditos, o escopo era, de fato mais amplo. Previa também o atendimento ao 45º Campeonato Mundial Militar de Tiro, evento que serviu como teste para os V JMM, tendo sido realizado entre 27 de novembro e 5 de dezembro de 2010, no Centro Nacional de Tiro - CNTE, localizado em Deodoro, no Rio de Janeiro. 
3. A equipe de acompanhamento deste Tribunal apurou que, em 2 de dezembro de 2010, antes mesmo do término do evento-teste, a empresa Quick Delivery emitiu quatro notas fiscais (peça 7) , totalizando o valor de R$ 3.699.980,00, as quais foram pagas por meio de ordem bancária de mesmo valor (peça 6) , emitida em 23/12/2010. Como os serviços prestados durante o evento-teste teriam custado R$ 492.460,00, conforme planilha elaborada pela área de logística do Comitê de Planejamento dos V JMM - CPO (peça 5) , a equipe de acompanhamento apontou um pagamento a maior de R$ 3.207.520,00 e propôs a conversão dos autos em tomada de contas especial - TCE e a citação do ordenador de despesas e do chefe do setor de registro de conformidade e gestão, ambos do DGP/CE, além do fiscal do contrato e da empresa. 
4. Na sequência, foi prolatado o Acórdão 984/2011-TCU-Plenário, o qual, ante a ocorrência de superfaturamento e de cobrança por serviços não executados, converteu o processo em TCE, citou os responsáveis indicados na instrução da unidade técnica, e determinou cautelarmente a indisponibilidade, pelo período de 1 (um) ano, dos bens dos servidores lotados no DGP/CE, e da empresa Quick Delivery, no intuito de garantir o ressarcimento do débito (peça 14) . 
5. A empresa apresentou petição solicitando o desbloqueio de seus bens e, especialmente, de suas contas bancárias. Ao decidir sobre esta questão, o Ministro-Substituto Marcos Bemquerer Costa substituiu o bloqueio dos valores em conta corrente pela retenção dos valores de faturas futuras que viessem a ser apresentadas pela empresa na execução dos serviços atinentes aos V JMM, medida cautelar de outra natureza. O Ministro-Substituto determinou, por meio de despacho, o desbloqueio das contas correntes da empresa e a retenção, pelo DGP/CE, do valor de R$ 3.207.520,00 (peça 182) .
6. À peça 323 consta a instrução elaborada no âmbito do processo de TCE (TC Processo 011.707/2011-9, peça 50) , em que foram analisadas as alegações de defesa dos Srs. William Alexandre Félix, chefe do setor de registro de conformidade e gestão, Braz Carline Limonge, ordenador de despesa, ambos do DGP/CE, e João Alberto de Souza Angulski, fiscal do contrato e então chefe da área funcional de transporte do CPO, e teriam sido analisadas as alegações da Quick Delivery, mas ela não se pronunciou.
7. A instrução mencionada no parágrafo acima incorporou considerações elaboradas pela equipe de acompanhamento (peça 323, pp. 37-42) . As informações relevantes oferecidas pela equipe trazem a conclusão das análises elaboradas quanto aos preços unitários do Contrato DGP 22/2010. Foram tomados como base os preços ajustados entre a Quick Delivery e as empresas por ela subcontratadas (peça 44 do TC Processo 011.707/2011-9) . 
8. Foi proposta, nas considerações da equipe, a adoção de medida cautelar sem prévia oitiva, com vistas à retenção dos pagamentos a serem efetuados no âmbito do Contrato DGP 22/2010, observados os limites de R$ 2.222.826,88 ou 39,22% do valor medido acumulado, até a decisão de mérito do Tribunal relativa ao sobrepreço contratual e ao superfaturamento de seu objeto. 
9. Ao final da instrução constante da peça 323, concluiu-se que a conduta do Sr. William Alexandre Félix não deu causa ao pagamento indevido referente à prestação de serviços de transporte. Já as condutas dos Srs. Braz Carline Limonge e João Alberto de Souza Angulski foram consideradas ilícitas, tendo contribuído decisivamente para o pagamento indevido referente à prestação de serviços de transporte. 
O nexo de causalidade entre suas condutas e o dano restou demonstrado e suas condutas são consideradas reprováveis à luz do ordenamento jurídico pátrio. Todavia, o julgamento de suas contas deve ser realizado após o saneamento do presente processo, haja vista as novas irregularidades, apontadas pela equipe de acompanhamento dos Jogos Militares da Secex-RJ, relativas a esse mesmo contrato de serviços de transporte, inclusive com indicação de superfaturamento relacionados a preços unitários.
10. A conduta da empresa Quick Delivery também foi considerada ilícita e decisiva para o ocorrido.
11. O pronunciamento da subunidade que sucedeu à instrução constante da peça 323, constante da peça 51 do TC Processo 011.707/2011-9, de forma didática, expôs um quadro o qual, considerando o teor da peça 45 do mesmo TC, que registra o valor de R$ 7.889.990,00 como sendo a remuneração devida à empresa Quick Delivery pelos serviços efetivamente prestados, demonstrou que, naquele momento, o valor não glosado e ainda não pago totalizava R$ 1.570.749,29.
12. O Ministro-Relator, em seu voto (peça 60 do TC Processo 011.707/2011-9) , corroborou as considerações da unidade técnica, em especial no que tange à perda de objeto da TCE, em face de mudança no quadro fático e desconfiguração do débito, em razão do prosseguimento na execução do contrato. Consta do voto análise de alegações adicionais de defesa apresentadas pela Quick Delivery após o processo ter sido incluído em pauta. O Ministro-Relator demonstra que a empresa subcontratou em percentual muito acima do permitido pelo edital do certame, não houve anuência do contratante por ocasião das subcontratações, exigência editalícia, houve serviços em que o preço cotado pela Quick Delivery era 120% superior ao preço pago à subcontratada, dentre outras alegações prontamente descaracterizadas. 
13. Após o voto do Ministro-Relator, o Plenário do Tribunal prolatou o Acórdão 2.812/2011 (peça 59 do TC Processo 011.707/2011-9) , conforme abaixo:
ACORDAM os Ministros do Tribunal de Contas da União, reunidos em Sessão do Plenário, diante das razões expostas pelo Relator, em:
9.1. tornar sem efeito a medida cautelar inserida no item 1.5.2 do Acórdão 984/2011-TCU-Plenário, revogando a indisponibilidade dos bens dos srs. Braz Carline Limonge, João Alberto de Souza Angulski e William Alexandre Félix, bem como da empresa Quick Delivery Entregas Rápidas de Encomendas e Locação de Veículos Ltda. - ME;
9.2. encerrar o presente processo, ante a perda de seu objeto, e apensá-lo ao TC Processo 006.732/2011-9;
9.3. reabrir o TC Processo 006.732/2011-9, para nele prosseguir a apuração das irregularidades identificadas;
9.4. determinar cautelarmente ao Departamento-Geral do Pessoal - Comando do Exército, com fundamento no artigo 45 da Lei n° 8.443/92 e no artigo 276, caput, do Regimento Interno do TCU, que retenha, do saldo financeiro a pagar do Contrato nº 022/2010, firmado com a Quick Delivery Entregas Rápidas de Encomendas e Locação de Veículos Ltda - ME, até decisão de mérito do Tribunal de Contas da União, os seguintes valores:
9.4.1. montante de R$ 396.433,83, referente à atualização monetária e juros de mora, no período de 23/12/2010 até 24/7/2011, incidentes sobre o pagamento irregular de R$ 3.346.252,09; 
9.4.2. montante de R$ 2.222.826,88, referentes aos indícios de sobrepreço contratual;
9.5. determinar, com fundamento no artigo 276, § 3º, do Regimento Interno do TCU, a oitiva do Comitê de Planejamento Operacional Rio 2011, por intermédio de seu coordenador geral, e do Departamento Geral do Pessoal, do Comando do Exército, por intermédio do signatário do Contrato DGP 022/2010, para que se manifestem, no prazo de 15 (quinze) dias, a respeito da adoção da Medida Cautelar consignada no item anterior, em razão do sobrepreço contratual devidamente descrito no Anexo I;
9.6. oferecer à empresa Quick Delivey Entregas Rápidas de Encomendas e Locação de Veículos Ltda., oportunidade para manifestar-se, se assim o desejar, no prazo de 15 (quinze) dias, por intermédio de seu representante legal, a respeito da adoção da Medida Cautelar por este Tribunal, em razão do sobrepreço do Contrato DGP 022/2010, conforme definido no Anexo I;
9.7. encaminhar ao Comitê de Planejamento Operacional Rio 2011, ao Departamento Geral do Pessoal, do Comando do Exército, à Quick Delivey Entregas Rápidas de Encomendas e Locação de Veículos LTDA., ao Ministro da Defesa e aos comandantes do Exército, da Marinha e da Aeronáutica cópia da presente deliberação, assim como da instrução processual, aí incluída seu Anexo I;
9.8. determinar à Secex/RJ que:
9.8.1. para fins de saneamento dos autos, junte ao processo o Contrato nº 022/2010, firmado com a Quick Delivery Entregas Rápidas de Encomendas e Locação de Veículos Ltda - ME, as notas de empenho firmadas pelo Sr. Braz Carline Limonge, o termo de referência devidamente assinado, o documento de aprovação do termo de referência devidamente assinado e o processo de sindicância realizado pelo Departamento-Geral do Pessoal - Comando do Exército;
9.8.2. proceda à apuração das demais irregularidades atinentes ao contrato de transportes, levantadas no TC Processo 002.641/2011-0, e promova, em sede de audiência, nova aferição da conduta dos responsáveis e da empresa, uma vez que não foram elididos o atesto irregular das notas fiscais atinentes a serviços não prestados e a irregular apresentação desses documentos fiscais, salvo em relação ao Sr. William Alexandre Félix, cuja responsabilidade já restou afastada.
14. No processo de acompanhamento dos V JMM (TC Processo 002.649/2011-0) as irregularidades atinentes ao contrato de transporte dos Jogos também foram abordadas. No âmbito daquele processo foi prolatado o Acórdão 2157/2011-TCU-Plenário (peça 84 do TC Processo 002.649/2011-0) , cujos trechos referentes a essa questão estão abaixo:
VISTOS, relatados e discutidos estes autos de Relatório de Acompanhamento dos atos de gestão relativos aos V Jogos Mundiais Militares do Conselho Internacional do Esporte Militar - CISM, realizados na Cidade do Rio de Janeiro no período de 16 a 24 de julho de 2011;
ACORDAM os Ministros do Tribunal de Contas da União, reunidos em sessão do Plenário, ante as razões expostas pelo Relator, em:
9.1. com fundamento no art. 43, inciso I, da Lei nº 8.443, de 16 de julho de 1992, e art. 250, inciso II, do Regimento Interno do TCU, determinar ao Ministério da Defesa  que, no prazo de (30) dias, a contar da ciência, encaminhe ao Tribunal as seguintes informações e documentos:
 (...) 
9.1.5. regularidade dos serviços prestados pela empresa Quick Delivery Entregas Rápidas de Encomendas e Locação de Veículos Ltda  na locação de transporte para os V Jogos Mundiais Militares, objeto Contrato DGP 22/2010, ou, caso tenha havido inadimplência da contratada, informar as medidas adotadas pelos responsáveis para suprir a eventual lacuna dessa importante atividade logística;
 (...) 
9.5. determinar à Secretaria de Controle Externo no Estado do Rio de Janeiro que:
9.5.1. apure, nos autos do TC Processo 011.707/2011-9, convertido em Tomada de Contas Especial pelo Acórdão 984/2011-TCU-Plenário, a idoneidade técnica e econômico-financeira da empresa Quick Delivery Entregas Rápidas de Encomendas e Locação de Veículos Ltda para execução do Contrato DGP nº 22/2010, cujo objeto é locação dos serviços de transporte para os V Jogos Mundiais Militares, bem como a regularidade de sua habilitação e contratação.
15. Após a constatação de sobrepreço no contrato, com consequente retenção cautelar e oitiva das partes, foi elaborada a instrução localizada na peça 326. Nela, foi considerada atendida a determinação contida no item 9.4 do Acórdão 2812/2011-TCU-Plenário, foram rejeitados os argumentos apresentados pelo DGP/CE e pelo CPO, bem como as manifestações da empresa Quick Delivery. Foi proposta a ratificação da metodologia de cálculo empregada pela equipe de acompanhamento, a retenção definitiva dos valores retidos cautelarmente e a devolução dos autos à Secex-RJ para a continuidade das medidas a seu encargo.
16. Em seguida, o Ministro Relator decidiu, por meio do despacho constante da peça 329, manter a medida cautelar adotada e não deliberar, naquele momento, sobre as demais questões suscitadas pela unidade técnica. Determinou que fosse ofertada à empresa Quick Delivery a oportunidade de se manifestar mais uma vez no processo, estabelecendo que a empresa fosse ouvida para justificar o fato de ter apresentado notas fiscais destoantes do serviço que prestara, incorrendo em evidente fraude na execução do contrato. Por fim, determinou o Ministro Relator que fossem verificadas as medidas adotadas pelo DGP/CE em relação à apresentação, pela Quick Delivery, de tais notas fiscais. 
17. À peça 333 consta instrução da Secex-RJ que atendeu às determinações dos subitens 9.8.1 e 9.8.2 do Acórdão 2812/2011-TCU-Plenário bem como às determinações do Despacho do Ministro Relator mencionado no parágrafo acima. Foram propostas a oitiva da empresa Quick Delivery, as audiências do fiscal do contrato, do ordenador de despesas e da empresa Quick Delivery, além de diligência ao DGP/CE.
18. O pronunciamento da unidade (peça 334) se deu no mesmo sentido da instrução, exceto no que tange à audiência da empresa Quick Delivery. A audiência da empresa foi transformada em oitiva, por se tratar de ato praticado por empresa privada. 
19. Foram expedidos os respectivos ofícios, conforme tabela abaixo:
	Oficio
	Objeto
	Ciência (peças) 
	Resposta (peças) 

	0037/2013-TCU/SECEX-RJ (peça 335) 
	Oitiva da empresa Quick Delivery
	351
	341, 357, 365

	0038/2013-TCU/SECEX-RJ (peça 337) 
	Audiência do Sr. João Alberto de Souza Angulski, fiscal do contrato
	350
	352

	0039/2013-TCU/SECEX-RJ (peça 338) 
	Audiência do Sr. Braz Carline Limonge, ordenador de despesas
	354
	340

	0040/2013-TCU/SECEX-RJ (peça 336) 
	Diligência encaminhada ao Chefe do Centro de Controle Interno do Exército
	-
	344 a 349

20. Posteriormente foi elaborada a instrução constante da peça 366, na qual foi proposta a audiência da Quick Delivery pelo fato de a empresa ter apresentado as notas fiscais 89, 90, 91 e 93, com valores superiores aos dos serviços prestados no 45º Campeonato Mundial Militar de Tiro, em 2010. Foi expedido o Ofício 3244/2014-TCU/SECEX-RJ (peça 368) , cuja ciência consta da peça 369, e a respectiva resposta da peça 374. 
21. Neste momento passamos a analisar os pontos necessários para o pronunciamento de mérito nos presentes autos. 
AUDIÊNCIA DO SR. BRAZ CARLINE LIMONGE, ORDENADOR DE DESPESAS
22. O Sr. Limonge, ordenador de despesas do DGP/CE à época dos fatos, recebeu ofício de audiência (peça 338) solicitando que apresentasse razões de justificativa pelo pagamento de faturas com base nas notas fiscais 89, 90, 91 e 93, relativas ao Contrato 22/2010 - DGP/CE, com superfaturamento do objeto, no valor de R$ 3.207.520,00.
23. O responsável alega que a Secex-RJ em nenhum momento deste processo apresentou provas concretas de que ele teria praticado infrações administrativas (peça 340) . Assevera que a inclusão de novas peças nos autos permitirá demonstrar que sua conduta teria sido adequada. 
24. Na sequência, traça um histórico do seu ponto de vista acerca do CPO, em que opina no sentido de que aquele Comitê não estava preparado para planejar, organizar, coordenar e executar os V JMM. Afirma que os integrantes da administração do DGP/CE sentiram-se traídos e usados pelos organizadores dos Jogos, membros do CPO. Em suas palavras, "os militares da administração do DGP foram convidados, sem saberem, para entrarem em um campo minado, onde cada um estaria entregue a própria sorte". 
25. Ao abordar a atuação do fiscal do contrato, Tenente Coronel João Alberto Angulski, o responsável divide suas alegações em dois momentos: antes e após o surgimento do problema no contrato 022/2012-DGP.
26. Antes do surgimento do problema, o fiscal teria coordenado o levantamento das necessidades e especificações do objeto a ser contratado, o levantamento dos possíveis fornecedores no mercado do Rio de Janeiro, a realização de pesquisa de mercado e a elaboração do termo de referência. 
27. Alega que o fiscal teria assinado o contrato em tela como testemunha, com as alcunhas de chefe da área funcional de transportes e fiscal do contrato junto ao CPO. E que ele teria mantido contato com a empresa contratada, coordenando os trabalhos. 
28. Afirma que o fiscal do contrato tinha um problema na família, relacionado à saúde de seu pai, mas que o próprio fiscal alegava que este problema não estava atrapalhando o desempenho de suas funções. 
29. Em dezembro de 2010 o fiscal teria assinado as notas fiscais e remetido os documentos para pagamento. Teria telefonado para o Major Douglas, membro da Seção de Aquisições, Licitações e Contratos do DGP/CE, nomeado para a Comissão Especial de Apoio - CEA, comissão criada para conduzir as licitações atinentes aos V JMM. O Major Douglas, segundo o responsável, teria alertado ao Tenente Coronel Angulski da importância do trabalho do fiscal do contrato que lhe cabia, conforme definido no edital do certame, no contrato e no termo de referência. O responsável assevera que esta narrativa consta da oitiva do Major Douglas nos autos da sindicância feita pelo DGP/CE. 
30. Depois do surgimento do problema no contrato 022/2012-DGP, o fiscal teria se esquivado na doença do seu pai e teria afirmado que não tinha conhecimento da sua condição de fiscal do contrato até a assinatura das notas fiscais. Na cronologia, o Tenente Coronel Angulski teria assinado o contrato no dia 2 de dezembro de 2010 e, no mesmo dia, teria viajado para acompanhar seu pai, em Florianópolis. O contrato teria sido assinado no decorrer do evento teste, realizado entre 27 de novembro e 5 de dezembro de 2010, já objeto de sua fiscalização. 
31. O responsável questiona o fato de o fiscal do contrato ter alegado que, quando ele, fiscal, rubricou as notas fiscais, a declaração de que os serviços constantes das notas teriam sido prestados, bem como a informação do nome dele e de suas funções, não constavam das respectivas notas. 
32. Ainda, combate, lembrando os estágios da despesa (empenho, liquidação e pagamento) , a alegação do fiscal do contrato de que ele (fiscal) teria sido induzido ao pagamento naqueles valores devido ao empenho emitido pelo ordenador de despesa do DGP/CE. Aponta que se o fiscal tivesse feito uma medição correta do serviço prestado pela empresa, atestaria as notas fiscais com os valores exatos a serem pagos. Ao final desta etapa, aponta que o fiscal do contrato teria se defendido perante o TCU e a sindicância havida no DGP/CE alegando que teria se afastado de suas funções por 96 dias. Em que pese este fato, não teria sido retirado pelo CPO de sua função de fiscal do contrato nem deixado de receber a compensação financeira equivalente a 30% de sua remuneração para trabalhar no evento. 
33. No capítulo em que aborda a sua própria conduta, na qualidade de ordenador de despesa do DGP/CE, o responsável comenta sobre a atuação do Sargento Itabirano e do Major Douglas, ambos do DGP/CE, designados para compor a CEA, ressaltando que os dois passaram a ser o elo de ligação entre o DGP/CE e o CPO e, em nenhum momento, teriam reportado impressão negativa dos trabalhos que estavam sendo realizados pelo Comitê.
34. No dia 20 de dezembro de 2010, após a realização do evento teste (campeonato de tiro) , encerrado no dia 4/12/2010, as notas fiscais, liquidadas, teriam dado entrada no DGP/CE e tramitaram pelas seções competentes para o seu pagamento. O ordenador de despesa teria recebido as notas em 23/12/2010 e, após verificar que o Major Douglas, o tesoureiro do DGP/CE e o oficial de conformidade daquele Departamento não tinham oposições ao pagamento, teria autorizado o procedimento. 
35. Após algumas palavras em que demonstra seu descontentamento com as medidas adotadas pelo TCU ao ter constatado o superfaturamento, e alegar que não teria sido estabelecido o nexo de causalidade entre a sua conduta e o fato verificado por esta Corte, o responsável assevera que, na sindicância feita no DGP/CE, os militares envolvidos no caso, e que teriam assessorado o ordenador de despesa a decidir pelo pagamento, não teriam levantado nenhuma irregularidade quanto à sua conduta. 
36. Ao final deste capítulo, afirma que, na solução da sindicância feita no DGP/CE, o sindicante conclui que não teria havido indícios de crime ou de transgressão disciplinar por parte dos agentes da administração do DGP/CE. Os atos associados ao pagamento teriam sido embasados nas Leis 4320/1964 e 8666/1993, no termo de referência do CPO e, principalmente, no atesto pelo fiscal do contrato da execução dos serviços, por meio de sua assinatura nas notas fiscais.
37. O responsável elaborou um capítulo em que procura demonstrar a sua contrariedade pelo fato de os auditores do TCU não terem, ao longo do trabalho, incluído outros oficiais que participavam do processo de pagamento. A esse respeito, afirma que o tesoureiro teria maior importância no processo do que o setor de conformidade, sendo a última pessoa a despachar toda a documentação com o ordenador de despesa. 
38. O responsável alega que teriam sido recolhidos R$ 20,00 e R$ 40,00, saldos, respectivamente, de duas notas de crédito. Este fato, segundo a sua ótica, contrariaria a alegação dos auditores do TCU de que ele teria autorizado o pagamento sem apresentar nenhuma dúvida quanto aos valores ou quanto à ausência de glosa pelo fiscal do contrato. 
39. Ele se apoia nas leis, nos documentos licitatórios e na sindicância realizada pelo DGP/CE para afirmar ter agido com correção. Reafirma a importância do chefe do setor de registro da conformidade, do tesoureiro e do ordenador de despesa nos processos de pagamento, bem como o fato de ter sido assessorado pelos dois primeiros no caso aqui analisado. 
40. Ao final, o ordenador de despesa lista fatos que, segundo o seu ponto de vista, teriam desgastado a relação entre a equipe de acompanhamento do TCU e o CPO, assevera que não há nos autos nenhuma prova ou fundamento fático ou legal que sustente a tese de que ele teria agido em desconformidade com as regras, com os preceitos legais e éticos, e requer que suas alegações sejam acolhidas bem como seja aceito seu pedido de sustentação oral durante o julgamento deste processo.   
41. O responsável anexou carta datada de 25/10/2011, elaborada por ele e encaminhada ao Chefe do DGP/CE. Nela, expressa seu ressentimento por ter sido, em suas palavras, abandonado por aquele Departamento por ocasião do processo instaurado pelo TCU, cujos fatos apurados teriam ocorrido unicamente em atendimento de ordens superiores. 
42. Ele dirige palavras ao Chefe do DGP/CE em que procura demonstrar que não teria sido tratado com a atenção devida quando procurara o chefe para reportar os primeiros problemas com o processo licitatório. O ordenador de despesa assevera que os problemas no DGP/CE foram se sucedendo. Após o início das investigações do TCU, teria sido instaurada sindicância interna sem finalidade específica, segundo o responsável, pois não teria sido bem definido o objeto da investigação, o que teria comprovado, sob a sua ótica, "total desorientação do corpo administrativo que naquele momento atuava junto ao DGP". 
43. O responsável afirma o seguinte:
Estranhamente, após o Acórdão do TCU, a sindicância aberta pelo DGP foi encerrada de forma abrupta, mesmo apontando indícios de irregularidades, o que concorreria para abertura de IPM, e que muito me ajudaria.	
44. A partir deste momento, passamos a analisar as razões de justificativa do Sr. Braz Carline Limonge.
45. O Sr. Limonge, ordenador de despesas do DGP/CE à época dos fatos, procura demonstrar que sua atuação teria sido uma mera decorrência da atuação de outros militares responsáveis pela sequência de atos havidos entre a prestação do serviço e o seu pagamento. Ele procura demonstrar que a atuação do fiscal do contrato teria influenciado sobremaneira o ocorrido, não a sua.
46. Os diferentes estágios da despesa requerem a atuação de diferentes profissionais. Não cabe, contudo, no presente caso, ao ordenador de despesas esquivar-se de sua responsabilidade posto que a sua falta de zelo contribuiu para o dano verificado, como veremos a seguir. 
47. A alegação de que, na sindicância feita no DGP/CE, os militares envolvidos no caso não teriam levantado nenhuma irregularidade quanto à sua conduta não é suficiente para eximir sua responsabilidade no caso ocorrido. Tampouco a conclusão do sindicante de que não teria havido indícios de crime ou de transgressão disciplinar por parte dos agentes da administração do DGP/CE.
48. No processo de TCE, (TC Processo 011.707/2011-9) , ante a descaracterização do débito havida naquela ocasião, a análise das citações realizadas encontrava-se prejudicada. Por isso, a conduta dos responsáveis teve que ser novamente aferida por meio de audiência, aqui analisada. 
49. As argumentações constantes da análise efetuada na peça 50 do TC Processo 011.707/2011-9 (peça 323) permanecem válidas, pelo fato das manifestações apresentadas em ambas as ocasiões terem teor muito semelhante. Por essa razão, retomamos aqui o raciocínio lá apresentado.
50. Conforme relatado na instrução mencionada:
51.  A questão central para a imputação de responsabilidade pelas irregularidades apontadas ao Sr. Limonge está em se definir se para o pagamento realizado de R$3.699.980,00 era exigido do Ordenador de Despesa uma conduta mais cautelosa, mais prudente, mais atenta. Em sua defesa, o Sr. Limonge argumenta que "Dezenas de pagamentos são efetuados diariamente dentre os mais diversos valores. A suspensão ou glosa de algum deles só pode ser feita mediante provas de irregularidades, o que não ocorreu neste caso, haja vista que toda a operação foi acompanhada e certificada pelos setores competentes". Segundo esse argumento, a primeira impressão que se tem é que o referido pagamento era algo rotineiro no dia-a-dia do referido Ordenador de Despesa, o que, em certa medida, afastaria a exigência de uma conduta mais detalhista em relação ao pagamento em análise.
52. Em consulta ao site Portal Transparência verificou-se, conforme tabela 1 a seguir, que o referido pagamento foi significativamente o maior pagamento realizado no âmbito do Comando do Exército no dia 23/12/2010 e que, juntamente com o pagamento relativo à Ordem Bancária 2010OB801371, foram os dois únicos do Comando do Exército acima de 1 milhão de reais:
 (...) 
53. Essa constatação demonstra que o pagamento em análise, pelo seu valor, diferenciava-se de todos os demais, o que, por si só, demandaria de um gestor público médio, ou seja, zeloso e cuidadoso com a coisa pública, uma conduta diferenciada em relação a um pagamento de valor tão vultoso.
54. Consta-se também no mesmo site, salvo engano, que a Ordem Bancária 2010OB802092, referente ao pagamento em questão, foi a maior OB emitida pelo DGP durante todo a ano de 2010 e a única com valor em torno de 3 milhões de reais.
 (...) 
55. Diante dessas constatações, não há como aceitar as argumentações do responsável de que se tratava de mais um pagamento, dentre as dezenas realizadas diariamente. Portanto, o responsável deveria ter se certificado do que se tratavam aquelas faturas de valores tão elevados, às vésperas do Natal, emitidas pela Quick Delivery no dia 2/12/2010, liquidadas no dia 20/12/2010, encaminhadas do Rio de Janeiro para Brasília pela própria prestadora dos serviços, e prontas para serem pagas no dia 23/12/2010. 
51. Era evidente que a grande demanda pelos serviços de transporte só ocorreria em julho de 2011, por ocasião dos V JMM. O ordenador de despesas do DGP/CE, unidade contratante da empresa Quick Delivery, poderia, ao ter se deparado com pagamento tão vultoso em comparação aos pagamentos habituais daquela unidade e, diante da desproporção de valores faturados, haja vista, conforme dito, o fato de a grande demanda por serviços de transporte ocorrer apenas em julho de 2011, ter solicitado ao CPO o termo de prestação de serviço referente ao Campeonato Mundial Militar de Tiro, previsto na cláusula quinta do contrato (peça 216, p. 56) , o que teria evitado o pagamento irregular verificado. Da peça 323:
No caso em análise, considerando a existência de uma omissão ilícita, conforme demonstrado na análise da conduta do agente, está presente o nexo de causalidade entre sua omissão e o dano ao erário, uma vez que, se o ordenador de despesa tivesse agido com a prudência e o zelo que se exige de um gestor diante de um valor tão elevado, em comparação com todos os pagamentos que realizou ao longo do exercício de 2010, e investigado se os valores constantes do documento equivaliam aos serviços prestados, concluiria que os valores do documento fiscal estavam superfaturados, o que evitaria o pagamento a maior. 
59. Assim, conclui-se pela existência de nexo de causalidade entre a omissão do Sr. Braz Carline Limonge e o dano apontado.
52. Os fatos listados pelo Sr. Limonge em suas justificativas, os quais, segundo ele, teriam desgastado a relação entre a equipe de acompanhamento do TCU e o CPO, não alteram a análise aqui adotada, de cunho estritamente técnico e sem qualquer envolvimento pessoal. Quanto ao seu pedido de sustentação oral durante o julgamento deste processo, o seu interesse nesse sentido foi registrado no cabeçalho desta instrução.
53. Portanto, as argumentações trazidas aos autos pelo Sr. Braz Carline Limonge não foram suficientes para elidir a sua atuação falha como ordenador de despesas no caso em tela, devendo ser aplicada ao responsável a multa prevista no art. 58 da Lei 8443/92. 
AUDIÊNCIA DO SR. JOÃO ALBERTO DE SOUZA ANGULSKI, FISCAL DO CONTRATO
54. O Sr. Angulski, fiscal do contrato e então chefe da área funcional de transporte do CPO, recebeu ofício de audiência (peça 337) solicitando que apresentasse razões de justificativa pelo atesto das notas fiscais 89, 90, 91 e 93, relativas ao Contrato 22/2010 - DGP/CE, com superfaturamento do objeto, no valor de R$ 3.207.520,00.
55. O responsável inicia suas argumentações afirmando que o seu atesto seria referente ao recebimento das notas fiscais e encaminhamento ao DGP/CE, e não à efetiva prestação de serviços (peça 352) . Alega que o contrato faz referência apenas aos V JMM, não trazendo informações sobre o Campeonato Mundial Militar de Tiro, especialmente sobre os quantitativos mencionados pelo TCU. 
56. Alega que só tomou conhecimento do contrato, e o assinou, às vésperas do campeonato de tiro e que não teria recebido do DGP/CE nem do CPO os documentos relativos ao contrato, impossibilitando a definição de estratégias de execução do objeto e o estabelecimento de metas de controle, fiscalização e acompanhamento. Que não teria sido informado formalmente da sua nomeação como fiscal do contrato e este ato de nomeação teria ocorrido após a realização do evento-teste, em 16 de fevereiro de 2011. 
57. Pondera que não tinha senha do SIASG/SISCON e que, no caso em tela, o simples recebimento das notas fiscais sem a verificação da autenticidade de assinatura era suficiente para a liquidação e o pagamento da despesa. 
58. Sugere que o cronograma físico-financeiro prevendo o quantitativo de veículos a ser utilizado não seria do seu conhecimento. 
59. Alega que esteve afastado, desde 2 de dezembro de 2010, para assistir ao seu pai, na cidade de Florianópolis/SC, e que, no momento em que assinou as notas fiscais não constava dos respectivos rodapés o texto "Declaro que foram prestados os serviços constantes da presente nota fiscal", nem o local e a data.
60. Assevera que não teria sido designado pelo CPO servidor para realizar o acompanhamento da execução dos serviços contratados, atestando as notas fiscais e encaminhando-as para o fiscal do contrato junto com relatório analítico, conforme previsto. E que não teriam sido informadas ao fiscal do contrato ou levadas a efeito as cláusulas quinta e décima primeira do contrato. 
61. Argumenta que, na solução de sindicância, o vice-chefe do DGP/CE estabeleceu que, doravante, o pagamento de qualquer nota fiscal por parte daquele Departamento só seria feito após o envio de um relatório contendo a descrição pormenorizada dos serviços efetivamente realizados acompanhada das despesas, o que, segundo o responsável, demonstra que até então este procedimento não era seguido. 
62. Critica o CPO pelo fato de tê-lo liberado para se ausentar e viajar para Florianópolis/SC sem, contudo, ter designado substituto. E mais, o CPO, de forma incoerente, segundo seu ponto de vista, o afastou após a constatação do problema aqui analisado. 
63. Após considerações sobre procedimentos processuais no âmbito do TCU, solicita, ao final, a sua exclusão do rol de responsáveis, pelo fato de só ter sido nomeado formalmente como fiscal do contrato em fevereiro de 2011, portanto após o término do evento-teste, e por ter somente rubricado as notas fiscais, sem aposição de data, local ou atesto dos serviços prestados, informações que afirma terem sido colocadas nos documentos em momento posterior. Pede, ainda, a revogação da determinação contida no subitem 1.5.1 do Acórdão 984/2011-TCU-Plenário, e a anulação do subitem 1.5.2 do mesmo acórdão.
64. Passamos, neste momento, à análise das razões de justificativa apresentadas pelo Sr. Angulski. 
65. Novamente, em que pese o fato de a instrução à peça 323 ter analisado alegações de defesa a citações, o responsável é o mesmo e os argumentos, senão os mesmos agora apresentados por ocasião da audiência aqui tratada, são muito semelhantes. Com isso, seguimos, no que cabe ao presente momento processual, o raciocínio e a linha de análise desenvolvidos naquela ocasião.
68.  O Sr. Angulski, em sua defesa, apresenta diversos fatos, no intuito de demonstrar que não possuía conhecimento suficiente quanto ao contrato em questão e, considerando também os problemas pessoais pelos quais o responsável teria passado no período da realização do Campeonato Mundial de Tiro, aliado ao pouco tempo para uma preparação adequada como fiscal do contrato, teria sido induzido ao erro, quando assinou as Notas Fiscais superfaturadas, emitidas pela contratada.
69. Ocorre que, ao se analisar os diversos documentos constantes dos autos, incluindo a própria defesa do responsável, verifica-se que as alegações de desconhecimento, em relação ao evento teste, apresentadas pelo Sr. Angulski destoam dos documentos. O responsável afirma que " (...) o contrato assinado pelo suplicante (anexado aos autos) refere-se em suas 13 (treze) folhas exclusivamente aos V Jogos Mundiais Militares e não trazia em seu bojo informações sobre o 45º Campeonato Mundial de Tiro e principalmente os quantitativos descritos de veículos citados no documento de representação do TCU (...) ".
70. Analisando-se o ANEXO I do Edital relativo ao contrato de transporte (TERMO DE REFERÊNCIA Nr 001/2010-CEA1/CPO) , encontra-se referência ai Campeonato de Tiro (evento teste) , em seu item 3.9.
 (...) 
71. Além dessa referência ao Campeonato de Tiro, outras citações relativas a esse campeonato de tiro podem ser facilmente encontradas no Termo de Referência (peça 2, p.30-31, 96 do processo nº Processo 006.732/2011-9) . Todavia, o que desconstitui a alegação de desconhecimento apresentada pelo responsável é o fato de ter sido o próprio Coronel Angulski o elaborador do Termo de Referência, conforme se comprova pelo documento constante da peça 2, p.52, datado de 8 de setembro de 2010. 
 (...) 
72. Assim, o responsável não apenas sabia do evento teste, como planejou o serviço de transporte dos Jogos Mundiais Militares e do evento teste. 
73. Outra alegação do responsável é quanto à sua condição de fiscal do contrato, afirmando que não fora designado fiscal do contrato, por ocasião do evento teste. Muito embora conste dos autos que a designação específica do responsável como fiscal do contrato somente se deu em fevereiro de 2011 (peça.216, p.24, processo Processo 006.732/2011-9) , o contrato de serviço de transporte não deixa dúvida de que o fiscal de fato e de direito do referido contrato era o Sr. Angulski, uma vez que ele foi testemunha do termo de contrato, assinando na qualidade de "fiscal do Contrato" (peça 216, p.65 do processo Processo 006.732/2011-9) , qualificando-o formalmente como fiscal do contrato, nos seguintes termos:
" (...) ____________________________________
 JOÃO ALBERTO ANGULSKI - TC R1
 Chefe da Área Funcional de Transporte
 Fiscal do contrato junto ao Comitê de Planejamento Operacional Rio 2011 (...) " 
74. Dessa forma, constata-se que o Sr. Angulski possuía amplo conhecimento do contrato como também do planejamento do transporte tanto do 45º Campeonato Mundial Militar de Tiro quanto dos Jogos Mundiais Militares.
75. A alegação de que apenas atestou o recebimento das notas fiscais não tem respaldo documental. Primeiro, por constar no documento fiscal sua assinatura com a declaração de que os serviços foram executados. Segundo, porque, conhecendo todo o sistema de transporte contratado, sabia que os valores envolvidos no evento teste eram muito inferiores aos faturados. Não se está apontando pequenas diferenças de pagamento, mas algo que salta aos olhos. Um evento que deveria custar algo em torno de 500 mil reais, foi faturado no valor de mais de 3 milhões e meio de reais, sendo inadmissível que o fiscal do contrato, que também elaborou o Termo de Referência do respectivo Edital de licitação e assinou o contrato na qualidade de testemunha, não tenha se verificado a disparidade de valores. Desconsiderando a declaração de execução dos serviços, atestada nas NFs, o Sr. Angulski tinha o dever, na qualidade de Fiscal do Contrato, de glosar as notas fiscais para que os valores fossem corrigidos pela contratada. 
76. Portanto, a alegação de que não declarou a execução dos serviços é infundada, não merecendo acolhimento pelo TCU. 
66. Tendo restado caracterizado o nexo de causalidade entre a conduta do responsável e o dano verificado, além da sua culpabilidade, pois esperava-se que o fiscal do contrato tivesse agido com zelo, responsabilidade e atenção, glosando os valores faturados a maior nas notas fiscais emitidas pela empresa Quick Delivery, conclui-se que não devem ser acolhidas as razões de justificativa do responsável, devendo ser-lhe aplicada a multa prevista no art. 58 da Lei 8443/92. 
OITIVA DA EMPRESA QUICK DELIVERY
67. A empresa Quick Delivery foi intimada para se manifestar, caso desejasse, sobre a manutenção da medida cautelar adotada pelo Acórdão 2812/2011-TCU-Plenário do TCU e sobre a apresentação das notas fiscais 89, 90, 91 e 93, relativas ao Contrato 022/2010 - DGP, destoantes do serviço prestado, com superfaturamento do objeto no valor de R$ 3.207.520,00, incorrendo em evidente fraude na execução do contrato (peça 335) .
68. Os representantes da empresa alegam que essa representação teria sido prematura, pois teria levado em consideração os serviços prestados no 45° Campeonato Mundial Militar de Tiro, isoladamente, considerado evento teste, sem que tivesse sido considerada a vigência total do contato: 19/11/2010 a 18/11/2011, não se exaurindo a prestação dos serviços no evento teste (peça 357) . 
69. A defesa questiona, também, que esta representação teria perdido o objeto diante da instauração do TC Processo 011.707/2011-9, tomada de contas especial. E destaca o risco de haver decisões conflitantes. 
70. Quanto ao valor retido cautelarmente, os representantes da empresa alegam ser indevida tal medida, pois consideram que foram disponibilizados todos os serviços contratados, tendo sido cumpridas todas as etapas do contrato licitado. 
71. Asseveram que a contratação se deu por empreitada global e, no momento do pagamento, não poderia ser alterado o regime de contratação, o que poderia ter como consequência o enriquecimento sem causa da União em detrimento da empresa. 
72. Alegam que o anexo I do termo de referência demonstra a complexidade do evento (V JMM) , o que justificaria a contratação por preço global. E seguem:
Os elementos contidos no edital demonstram que a contratação de transporte envolvia, além da DISPONIBILIZAÇAO dos veículos por todo o período contratado, complexo planejamento e logística, além de diversas outras exigências contratuais.
73. Asseveram que a empresa esteve obrigada a disponibilizar todo o efetivo contratado e, com isso, a Administração estaria obrigada a pagar pelo quantitativo que obrigou a empresa a disponibilizar, e não apenas pelo quantitativo utilizado. Segundo o ponto de vista dos representantes, a Administração poderia ter lançado mão, antes do término do contrato, do previsto no art. 65 da Lei 8666/93, reduzindo os quantitativos, caso tivesse avaliado a tempo que os serviços contratados eram excessivos, o que não ocorreu. 
74. Ponderam que, caso a conclusão se dê no sentido de ter havido prejuízo para a Administração pelo fato de a contratação ter sido por preço global e não por preço unitário, não haveria sequer indício de que a empresa tenha contribuído para tal decisão, a qual teria sido de responsabilidade única da Administração. E que, caso o contrato viesse a ser anulado, a empresa não teria dado causa às eventuais irregularidades ou nulidades, pois teria respeitado o determinado no edital e no contrato, tendo disponibilizado todo o efetivo contratado. Acrescentam argumentos em que procuram demonstrar ser contraditória a pretensão de pagamento de valores por preço unitário, uma vez que as empresas que disputaram o certame licitatório sequer poderiam ter apresentado propostas com esse formato, pois teriam sido eliminadas. 
75. Quanto à emissão das notas fiscais questionadas, alegam os representantes da empresa que o contrato era por empreitada global e não se encerrava ao término do evento teste. Com isso, entendem que na eventualidade de terem sido constatados pagamentos a maior, teria havido compensação nas demais etapas de execução do contrato, sem prejuízo para a Administração, devendo tais pagamentos a maior, quando muito, considerados como adiantamento para a execução das demais etapas.
76. Afirmam o seguinte:
Os quantitativos disponibilizados representam exatamente aqueles que constam nas referidas notas fiscais e a prova discriminada dos veículos utilizados com o referido pedido pela contratante formam anteriormente anexados aos autos. 
Se os pedidos realizados pela contratante careceram de organização e planejamento em razão do número de participantes, a empresa continuava OBRIGADA a disponibilizar todo o efetivo contratado, a não ser que se fizesse alteração contratual a tempo, o que nunca ocorreu. 
77. Ao final, requerem que não seja mantida a medida cautelar, com a consequente liberação dos valores retidos, bem como seja afastada qualquer penalidade contra a empresa, além de impugnarem as planilhas de custos elaboradas pelo TCU, por não terem levado em consideração que a contratação teria sido por empreitada global, e não por preços unitários, motivo pelo qual haveria divergência com os valores de mercado. 
78. Em outra manifestação (peça 365) , a empresa pondera sobre a medida cautelar deferida pelo Acórdão 2812/2011-TCU-Plenário. Alega que o fato de o TCU ainda não ter decidido o mérito da questão e, consequentemente, a empresa ainda não ter recebido os recursos que, sob o ponto de vista dos seus representantes, deveria receber, tem prejudicado a sociedade no cumprimento de seus compromissos perante terceiros. Lista, inclusive, ações judiciais intentadas, principalmente, por empresas subcontratadas e por instituições financeiras. 
79. Ao final, requer que este processo seja encaminhado ao Gabinete do Ministro Relator para que sejam apreciados os pedidos de afastamento da cautelar determinada no item 9.4 do Acórdão 2812/2011-TCU-Plenário; caso não seja possível o deferimento do primeiro pedido, que seja permitido à empresa apresentar garantia em face de eventual prejuízo ao erário, com a consequente liberação dos valores retidos; ou, caso as duas medidas anteriores não sejam deferidas, que seja substituída a cautelar de retenção de valores pela indisponibilidade de bens (art. 274 do Regimento Interno do TCU) . 
80. Passamos, neste momento, a analisar os argumentos apresentadas pela empresa.
81. A alegação de que esta representação teria sido prematura por não ter considerado a contratação como um todo, incluindo o evento teste e os V JMM, não encontra respaldo sob a ótica do controle, que se deparou com um pagamento superior a R$ 3,5 milhões para um serviço cujo valor apurado não atingiu R$ 0,5 milhão. 
82. A dúvida quanto a um possível conflito de decisões entre estes autos e os da TCE instaurada (TC Processo 011.707/2011-9) não procede, haja vista o fato de o item 9.2 do Acórdão 2812/2011-TCU-Plenário ter encerrado o processo de TCE, tendo determinado que aqueles autos fossem apensados a estes. 
83. No que tange à alegação de que o valor retido cautelarmente seria indevido, pois todos os serviços previstos teriam sido disponibilizados, passamos às análises a seguir. 
84. A equipe de acompanhamento elaborou considerações relevantes, apropriadas pela instrução constante da peça 323, pp. 37-42, cuja conclusão e propostas de encaminhamento estão abaixo transcritas: 
IV. Conclusão 
29. As presentes informações cuidam de indícios de irregularidades verificados no curso dos trabalhos de Acompanhamento dos V Jogos Mundiais Militares, especificamente no que tange ao sobrepreço do Contrato DGP 022/2010 e ao superfaturamento de seu objeto. 
30. Tendo em conta que tais indícios se apóiam em elementos concretos de convicção e em virtude do premente agravamento dos danos causados ao erário, a Secex/RJ entende pertinente a retenção cautelar de pagamentos contratuais, sem a prévia oitiva dos agentes gestores, assim como a oportunidade de manifestação à contratada. 
31. Após a análise das oitivas do CPO Rio 2011 e do DGP e da manifestação da empresa Quick Delivey Entregas Rápidas de Encomendas e Locação de Veículos LTDA., a unidade técnica poderá estabelecer, em definitivo, o eventual rol de responsabilidade processual e o possível dano ao erário, bem como abordar as demais desconformidades contratuais antes mencionadas.
VI. Das Propostas de Encaminhamento 
32. Diante do exposto, encaminhamos as presentes informações ao supervisor da Equipe de Acompanhamento dos V Jogos Mundiais Militares, também titular da 2ª Diretoria Técnica da Secex/RJ, para, com base nas considerações constantes do Voto condutor do Acórdão TCU P 2.157, determinar sua incorporação aos elementos de análise do Processo Processo 011.707/2011-9, atualmente em fase de instrução. 
33. Sugerimos, por fim, que seja adotado, naquele feito, o seguinte encaminhamento processual: 
33.1 com fundamento no artigo 45 da Lei n° 8.443/92 e no artigo 276, caput, do Regimento Interno do TCU, a adoção de medida cautelar sem prévia oitiva, com vistas à retenção dos pagamentos a serem efetuados no âmbito do Contrato DGP 022/2010, firmado entre a Departamento Geral do Pessoal, do Comando do Exército, e a empresa Quick Delivey Entregas Rápidas de Encomendas e Locação de Veículos LTDA., observados os limites de R$ 2.222.826,88 ou 39,22% do valor medido acumulado, até que o Tribunal decida sobre o mérito da questão relativa ao sobrepreço contratual e ao superfaturamento de seu objeto; 
33.2 com fundamento no artigo 276, § 3º, do Regimento Interno do TCU, a oitiva do Comitê de Planejamento Operacional Rio 2011, por intermédio de seu coordenador geral, e do Departamento Geral do Pessoal, do Comando do Exército, por intermédio do signatário do Contrato DGP 022/2010, para que se manifestem, no prazo de 15 (quinze) dias, a respeito do sobrepreço contratual e do superfaturamento de seu objeto, conforme definido no Anexo I; 
31.3 oferecer à empresa Quick Delivey Entregas Rápidas de Encomendas e Locação de Veículos LTDA., oportunidade para manifestar-se, se assim desejar, no prazo de 15 (quinze) dias, por intermédio de seu representante legal, a respeito do sobrepreço do Contrato DGP 022/2010 e do superfaturamento de seu objeto, conforme definido no Anexo I. 
31.4 encaminhar ao Comitê de Planejamento Operacional Rio 2011, ao Departamento Geral do Pessoal, do Comando do Exército, e à Quick Delivey Entregas Rápidas de Encomendas e Locação de Veículos LTDA. cópia do Despacho a ser proferido, assim como da instrução processual, aí incluído o seu Anexo I.
 85. Na sequência, foi promulgado o Acórdão 2812/2012-TCU-Plenário, que determinou as oitivas do CPO e do DGP/CE, cujas análises estão presentes na instrução à peça 326, pp. 11-16, conforme abaixo:
16.3 Análise dos esclarecimentos apresentados pelo CPO - Rio 2011 e pelo DGP - CE:
16.3.1 relativamente à definição do valor estimado de contratação:
16.3.1.1 considerando que o objeto do mencionado contrato não se resumia, conforme informado pelo DGP - CE e pelo CPO - Rio 2011, à simples locação de veículos, verifica-se deficiência na orçamentação, tendo em vista que os responsáveis se limitaram a solicitar às empresas Free Dance Turismo, Viação Normandy do Triângulo Ltda., Viação Útil S/A, DL Veículos e Serviços Ltda., e Empresa de Transportes Fernandes Sant'Ana Ltda., o valor de locação, com motorista, dos respectivos veículos, informando somente a quantidade de diárias, ignorando todos os demais serviços  (Anexo 1, da Peça 294 - p. 007/017) ;
16.3.1.2 destaque-se que a inclusão dos demais serviços aumentaria o valor estimado da contratação, e ratificaria a deficiência no projeto básico da licitação, especificamente o orçamento base elaborado pelo CPO - Rio 2011 e pelo DGP - CE, uma vez que a melhor proposta apresentada chegou a R$ 12.977.950,00 (doze milhões, novecentos e setenta e sete mil, novecentos e cinquenta reais) , representando, portanto, uma redução de R$ 1.613.047,94 (um milhão, seiscentos e treze mil, quarenta e sete reais, e noventa e quatro centavos) do valor inicialmente proposto, ou seja, do valor estimado da contratação, R$ 14.590.997,94 (quatorze milhões, quinhentos e noventa mil, novecentos e noventa e sete reais, e noventa e quatro centavos) , tendo ao final, no entanto, conforme evidenciado nos autos, a medição do contrato atingido R$ 7.889.990,00 (sete milhões, oitocentos e oitenta e nove mil, novecentos e noventa reais) ; e
16.3.1.3 registre-se que a cotação de preço da empresa DL Veículos e Serviços Ltda. não pode ser considerada tendo em vista que, de acordo com consulta ao Sistema CPF/CNPJ, a atividade econômica da mesma é "Locação de Automóveis sem Condutor"  (Peça 321) .
16.3.2	 relativamente ao quantitativo de serviços contratado:
16.3.2.1 considerando que a medição final acumulada do mencionado contrato foi muito inferior ao originalmente previsto, apresentando um saldo contratual de R$ 5.087.960,00 (cinco milhões, oitenta e sete mil, novecentos e sessenta reais) , verifica-se que os serviços foram superestimados, não restando, nos presentes autos, qualquer documento que assevere que a redução em questão decorreu de um "planejamento meticuloso e a execução eficiente e eficaz do objeto do contrato".
16.3.2.2 destaque-se, ainda, que a execução plena do contrato pela contratada e a sua correta fiscalização pela Gerência de Transportes do CPO - Rio 2011 são obrigações.
16.3.3 relativamente à retenção cautelar de valores - atualização monetária e juros de mora:
16.3.3.1 considerando que o próprio DGP - CE concorda, expressamente, com a determinação formulada por esta Corte de Contas, despiciendo fazer qualquer análise.
16.3.4	 relativamente à retenção cautelar de valores - indícios de sobrepreço contratual - definição do valor estimado de contratação:
16.3.4.1 repise-se, conforme relatado no subitem 16.3.1 desta instrução supra, que o orçamento que alicerçou a referida contratação apresentava deficiências, as quais impactaram diretamente no estabelecimento do valor estimado da contratação.	
16.3.5 relativamente à retenção cautelar de valores - indícios de sobrepreço contratual - número de empresas participantes do certame:
16.3.5.1 não há relação entre o número de empresas participantes do certame e o valor da proposta apresentada pela empresa Quick Delivery Entregas Rápidas de Encomendas e Locação de Veículos Ltda. - ME, destacando que, das 6 (seis) empresas que participaram do certame, 2 (duas) foram desclassificadas, em 29/10/2010, por descumprimento de cláusulas do edital (empresas Topus Consultoria Empresarial e Locação de Veículos Esp e Central Service Turismo Ltda.) , restando, portanto, 4 (quatro) empresas, o que não representa, necessariamente, uma acirrada competição  (Anexo 2, da Peça 294 - p. 018/036) . 
16.3.6	 relativamente à retenção cautelar de valores - indícios de sobrepreço contratual - número de lances apresentados no certame:
16.3.6.1 não há relação entre o número de lances ofertados no certame e o valor da proposta apresentada pela empresa Quick Delivery Entregas Rápidas de Encomendas e Locação de Veículos Ltda. - ME, destacando que foram apresentados 115 (cento e quinze) lances, pelas 6 (seis) empresas participantes, para os 8 (oito) itens constantes do objeto, perfazendo uma média de, aproximadamente, 15 (quinze) lances por item e de 2,5 (dois vírgula cinco) lances por licitante, o que não representa, necessariamente, uma acirrada competição  (Anexo 2, da Peça 294 - p. 018/036) . 
16.3.7 relativamente à retenção cautelar de valores - indícios de sobrepreço contratual - valor da proposta apresentada pela empresa classificada em 2º lugar:
16.3.7.1 não há relação entre o valor da proposta apresentada pela empresa classificada em 2º lugar e o valor da proposta apresentada pela empresa Quick Delivery Entregas Rápidas de Encomendas e Locação de Veículos Ltda. - ME, destacando, no entanto, que a diferença de preço entre as propostas apresentadas, antes da fase de lances, reforça a hipótese de deficiência de orçamentação, saber  (Anexo 2, da Peça 294 - p. 018/036) :
	Empresa
	Valor em R$

	Central Service Turismo Ltda.
	9.918.380,00

	Quick Delivery Entregas Rápidas de Encomendas e Locação de Veículos Ltda.
	14.199.996,18

	Topus Consultoria Empresarial e Locação de Veículos Esp.
	18.527.850,00

	Expresso Cruzeiro do Sul Ltda.
	24.000.534,00

	Brunauto Transportes
	27.592.750,00

	VIX Logística S/A
	195.683.893.70

16.3.8 relativamente à retenção cautelar de valores - indícios de sobrepreço contratual - utilização dos valores unitários dos contratos firmados pela empresa Quick Delivery Entregas Rápidas de Encomendas e Locação de Veículos Ltda. - ME com as diversas empresas subcontratadas: 
16.3.8.1 a metodologia adotada pela Secex/RJ para cálculo do suposto sobrepreço contratual esta alicerçada na busca da verdade material, uma vez que os referidos contratos são fontes fidedignas da execução do ajuste principal, destacando que esta opção é extremamente conservadora, pois, nos valores subcontratados, estão embutidos todos os custos da empresa terceirizada, incluindo o lucro, sendo certo que o custo de locação dos veículos deveria representar a parcela mais significativa do ajuste; e 
16.3.8.2 repise-se, conforme relatado no subitem 16.3.1 desta instrução supra, que o orçamento que alicerçou a referida contratação apresentava deficiências, as quais impactaram diretamente no estabelecimento do valor estimado da contratação. 
16.3.9 relativamente à retenção cautelar de valores - indícios de sobrepreço contratual - utilização como parâmetro, para o cálculo de mão de obra, da tabela do Sistema Nacional de Pesquisa de Custos e Índice da Construção Civil - Sinapi: 
16.3.9.1 determinadas funções abrangidas pelo mencionado contrato não constam da Convenção Coletiva de Trabalho 2011/2012, firmada entre os sindicatos competentes, motivo pelo qual a Secex/RJ utilizou, como paradigma, os valores unitários de encarregado geral, engenheiro pleno e mecânico de equipamento pesado para as funções de supervisor, gerente de projeto e mecânico geral, respectivamente, constantes da tabela do Sistema Nacional de Pesquisa de Custos e Índice da Construção Civil - Sinapi, as quais, realmente, não guardam relação com o objeto da avença em questão, destacando, no entanto, que estas funções são, no mínimo, hierarquicamente compatíveis com as do contrato; 
16.3.9.2 repise-se, conforme relatado no subitem 16.3.1 desta instrução supra, que o orçamento que alicerçou a referida contratação apresentava deficiências, as quais impactaram diretamente no estabelecimento do valor estimado da contratação;
16.3.9.3 transcreva-se, a título exemplificativo, parte do Anexo I - Metodologia de Cálculo, da instrução do Processo Processo 011.707/2011-9, in verbis  (Peça 323 - p. 050/051; Documento Original: Peça 50 - p. 050/051, do Processo Processo 011.707/2011-9) : 
"2. Equipes de Apoio - Número de Ordem 9 
2.1 A Secex/RJ, para as funções de despachante e fiscal, adotou os valores unitários da Convenção Coletiva de Trabalho 2011/2012 (Peça 6) , firmada entre os sindicatos competentes, bem como, para as demais funções, os valores unitários previstos no Sinapi. 
2.2 Em se tratando do Sinapi, a unidade técnica, também de forma conservadora, considerou os valores unitários de encarregado geral, engenheiro pleno e mecânico de equipamento pesado para as funções de supervisor, gerente de projeto e mecânico geral, respectivamente (Peça 7) . 
2.3 Para tanto, associou aos valores por hora de mão-de-obra o percentual de leis sociais informado no edital do Pregão TCU 024/2011 (Peça 8) , correspondente a 77,76%. 
2.4 Os quantitativos de funções para as equipes de apoio operacional e de manutenção foram extraídos do edital do Pregão DGP 022/2010, ao passo que aqueles para a equipe de apoio administrativo, em virtude da omissão do órgão licitante, foram arbitrados pela equipe de acompanhamento do TCU. 
2.5 O valor total das equipes de apoio encontra-se na Tabela Auxiliar do Anexo I e abrange os turnos de trabalho assinalados em edital, aí incluído o turno de plantonistas." 
16.3.10 relativamente à retenção cautelar de valores - indícios de sobrepreço contratual - pesquisa de preços realizada por outras Organizações Militares (Comando Militar do Leste e Comando da 1ª Divisão de Exército) que aderiram ao certame em questão: 
16.3.10.1 os serviços demandados por estas Organizações Militares são serviços comuns de transporte de pessoal e, portanto, muito diferentes do objeto do certame em questão; e 
16.3.10.2 registre-se, por oportuno, que ambas as pesquisas contêm 3 (três) orçamentos, sendo 1 (um) deles da própria empresa Quick Delivery Entregas Rápidas de Encomendas e Locação de Veículos Ltda. - ME, vencedora do Pregão DGP 022/2010, o que compromete a pesquisa de preços realizada por estas Organizações Militares  (Peça 294 - p. 037/043, e Peça 294 - p. 044/052, respectivamente) ; 
16.3.10.3 destaque-se que a cotação de preço da empresa DL Veículos e Serviços Ltda., utilizada na pesquisa de preços do Comando Militar do Leste (e também na pesquisa de preços do DGP - CE) não pode ser considerada tendo em vista que, de acordo com consulta ao Sistema CPF/CNPJ, a atividade econômica da mesma é "Locação de Automóveis sem Condutor"  (Peça 321) ; 
16.3.10.4 destaque-se, ainda, a cotação de preço da empresa Trip Line Locadora de Veículos Ltda. - ME, utilizada na pesquisa de preços do Comando da 1ª Divisão do Exército não pode ser considerada tendo em vista que, de acordo com consulta ao Sistema CPF/CNPJ, a atividade econômica da mesma é "Locação de Automóveis sem Condutor"  (Peça 322) ;
16.3.10.5 transcreva-se, a título exemplificativo, parte da instrução do Processo Processo 011.707/2011-9, in verbis  (Peça 323 - p. 040; Documento Original: Peça 50 - p. 040, do Processo 011.707/2011- 9) : 
"III. Do Desenvolvimento do Processo (...) 
24. Deve merecer atenção, também, a adesão inadvertida de outras órgãos e entidades da Administração Pública à Ata de Registro de Preços do Pregão DGP 022/2010, para serviços comuns de transporte de pessoal, como se o objeto daquela licitação não abrangesse atividades excepcionais de planejamento, coordenação e gerenciamento informatizado, típicos de um megaevento esportivo, a exemplo do que se constatou em nada menos do que dez unidades gestoras do Exército Brasileiro (Peça 5) ." 
16.3.10.6 destaque-se que diversas Organizações Militares aderiram à Ata de Registro de Preços do Pregão DGP 022/2010, sendo o montante de recursos empenhado de R$ 952.180,00 (novecentos e cinquenta e dois mil, cento e oitenta reais) [Peça 324; Documento Original: Peça 42, do Processo Processo 011.707/2011-9]. 
16.3.11 relativamente à retenção cautelar de valores - indícios de sobrepreço contratual - tabela da Associação das Empresas de Transporte de Fretamento e Turismo do Estado do Rio de Janeiro - AFRETUR: 
16.3.11.1 a tabela acima citada estabelece o preço referencial de locação de ônibus, microônibus e vans para fretamento eventual ou turístico, não sendo possível, portanto, considerar a mesma como paradigma, já que o objeto do mencionado contrato não se resumia, conforme informado pelo DGP - CE e pelo CPO - Rio 2011, à simples locação de veículos; e 
16.3.11.2 destaque-se que, ainda que esta tabela reflita, à época, o preço de mercado para locação de ônibus, micro-ônibus e vans, a mesma não considera o volume de recursos do contrato, cerca de R$ 12.977.950,00 (doze milhões, novecentos e setenta e sete mil, novecentos e cinquenta reais) , o que, em tese, reduziria o valor das locações; e 
16.3.11.3 registre-se, por fim, que a Associação das Empresas de Transporte de Fretamento e Turismo do Estado do Rio de Janeiro - AFRETUR, em tese, não representa as mencionadas empresas, conforme extrato do site do Sindicato das Empresas de Transportes de Passageiros por Fretamento do Estado do Rio de Janeiro (http://www.sinfrerj.org.br/) , in verbis: 
"O SINFRERJ - SINDICATO DAS EMPRESAS DE TRANSPORTES DE PASSAGEIROS POR FRETAMENTO DO ESTADO DO RIO DE JANEIRO teve origem na AFRETUR - ASSOCIAÇÃO DAS EMPRESAS DE TRANSPORTES DE FRETAMENTO E TURISMO DO ESTADO DO RIO DE JANEIRO, fundada em 21 de maio de 1980 com sede na cidade do Rio de Janeiro. Em 11 de agosto de 1986 recebeu sua Carta Sindical, transformando-se no SINFRERJ, representando o segmento em todo estado do Rio de Janeiro com sede na Rua: Buenos Aires, Nº 68/10º andar, congregando as empresas de Transporte por Fretamento e Turismo do Estado do Rio de Janeiro." (destacou-se) 
16.3.12 relativamente à retenção cautelar de valores - indícios de sobrepreço contratual - vistoria in loco da Secex/RJ: 
16.3.12.1 a fase de fiscalização in loco é apenas uma das etapas da fiscalização; a análise da questão financeira, dentre outras, por sua vez, requer estudos mais aprofundados, os quais, normalmente, como no presente caso, são realizados na fase de execução do relatório. 
16.3.13 relativamente à retenção cautelar de valores - indícios de sobrepreço contratual - ausência de questionamentos anteriores por parte da Secex/RJ: 
16.3.13.1 a ausência de questionamentos anteriores por parte da Secex/RJ não impede a análise da questão financeira, a qual, conforme relatado no subitem 16.3.12.1 acima desta instrução, foi feita na fase de execução do relatório.
86.	O Acórdão 2812/2012-TCU-Plenário ofertou à empresa Quick Delivery a possibilidade de se manifestar, caso desejasse, por meio de oitiva. Realizada a oitiva, a empresa apresentou seus argumentos (peça 325) . O teor das argumentações e as respectivas análises constam na instrução à peça 326, pp. 17-29, in verbis:
17.2	A contratada apresentou os seguintes esclarecimentos:
17.2.1 A contratada informou o seguinte  (Peça 325; Documento Original: Peça 84 do Processo Processo 011.707/2011-9) :
17.2.1.1 a empresa realizou investimentos com o objetivo de atender satisfatoriamente os eventos previstos no contrato, especialmente por se tratarem de eventos de repercussão internacional e de extremo interesse nacional, principalmente em razão dos futuros eventos que acontecerão no Brasil, a saber: Olimpíadas em 2016 e Copa do Mundo de Futebol em 2014;
17.2.1.2 após a conclusão do serviço e a finalização do contrato, somente seria cabível ao órgão fiscalizador interno ou externo a verificação de ocorrência de superfaturamento, quando da liquidação da despesa, não sendo concebível, naquele momento, a verificação de sobrepreço, destacando que tanto o órgão fiscalizador interno da contratante e o externo, Tribunal de Contas da União, não verificaram tal fato em ocasiões pretéritas, quando eventual dano à contratada poderia ter sido evitado, uma vez que a mesma somente participou do processo licitatório e executou o serviço integralmente, em razão do valor pactuado no contrato e previsto no instrumento convocatório;
17.2.1.3 a constatação do suposto sobrepreço ocorreu em razão de análise preliminar realizada pela Secex/RJ dos preços unitários do mencionado contrato, o que caracteriza um equívoco, uma vez que a hipótese em análise é de contrato administrativo de prestação de serviços de transporte, oriundo de processo licitatório na modalidade pregão eletrônico, do tipo menor preço, cujo regime de execução contratual é o de empreitada por preço global e não de empreitada por preço unitário, onde os pagamentos são decorrentes de medições dos serviços efetivamente prestados, pagando-se os respectivos preços unitários; na empreitada por preço global os pagamentos são feitos obedecendo-se as etapas concluídas ou a prestação total do serviço, pagando-se o preço total ou global estabelecido no contrato, em etapas previamente discriminadas ou na conclusão do serviço;
17.2.1.4 a pesquisa realizada pela Secex/RJ comparou os preços previstos no instrumento convocatório e no contrato com os preços pactuados entre a contratada e as empresas que a auxiliaram no evento, ou seja, comparou os preços oriundos do contrato administrativo com os preços previstos em contratos particulares, o que evidentemente não significa que os mesmos são aqueles praticados regularmente no mercado, pelo fato de serem as empresas parceiras da contratada, o que demonstra o equívoco na referida apuração;
17.2.1.5 a contratação de empresa por preço abaixo do mercado, como é a hipótese em análise, é comum nas atividades empresariais por inúmeros fatores (repercussão do evento, ausência de serviços das empresas contratadas, lucratividade mínima, pagamento de funcionários e muitos outros motivos de senso comum) , destacando, no entanto, que a empresa contratada visa o lucro e, para isso, precisa obter parcerias com empresas que prestem serviços por valores inferiores aos praticados no mercado, havendo, neste caso, interesse recíproco na realização do negócio jurídico;
17.2.1.6 a empresa realizou um verdadeiro estudo de preço de mercado, previamente, antes da elaboração do instrumento convocatório;
17.2.1.7 os preços ajustados com empresas terceirizadas, em evidente parceria, não são aqueles praticados realmente no mercado, pois, caso assim fossem, estas empresas teriam participado do processo de licitação e vencido o certame, destacando, no entanto, que para contratar com a Administração Pública não basta ter o menor preço global, como é o caso dos presentes autos, havendo, ainda, a necessidade de se comprovar, através de documentos, a idoneidade, capacidade técnica e muitas outras coisas que somente a contratada conseguiu demonstrar;
17.2.1.8 não há previsão legal para retenção de pagamento oriundo de contrato administrativo pelo Tribunal de Contas da União, destacando que, no âmbito do Poder Executivo, a Administração Pública não pode punir o contratado com a retenção do valor a ser pago em virtude da inexecução total ou parcial do serviço, por não constar tal medida no rol do art. 87, da Lei 8.666/93, motivo pelo qual não pode esta Corte de Contas, auxiliar do Poder Legislativo, pretender impor esta sanção, registrando, por oportuno, que esta medida não se pode confundir a possibilidade que o mesmo tem de determinar, cautelarmente, a indisponibilidade de bens (art. 44, §2º, da Lei 8.443/92) ;
17.2.1.9 a retenção de pagamento depende da conjugação de duas circunstâncias: 
a) inexecução do contrato, que não é o caso, haja vista ter sido o mencionado contrato integralmente cumprido pela contratada, havendo, inclusive, menção honrosa pela excelência na execução do serviço; e
b) prejuízo ao erário, o que, igualmente, não é o caso, pelos motivos abaixo expostos:
b.1) a licitação vencida pela contratada foi realizada na modalidade menor preço global, não cabendo, portanto, a análise do serviço tendo por base valores unitários, pois tal averiguação só revelar-se-ia plausível nas empreitadas por preço unitário; e
b.2) é pacífico na jurisprudência do Tribunal de Contas da União (acórdãos 798/2008, 1414/2003, 388/2004 e 1746/2003) que estando o preço global no limite aceitável, dado pelo orçamento da licitação, as discrepâncias de preços existentes, devido à ausência de critério de aceitabilidade de preços unitários, apenas causam prejuízos quando se realizam aditivos em que são acrescidos quantitativos para itens de serviço cujos valores eram excessivos em relação aos demais licitantes, ou, ainda, quando suprimidas as quantidades daqueles itens cujos preços eram vantajosos para a administração contratante, registrando, por fim, que o mencionado contrato não sofreu qualquer alteração ou aditamento.
17.3	Análise dos esclarecimentos apresentados pela contratada:
17.3.1 relativamente à realização de investimentos pela contratada com o objetivo de atender satisfatoriamente os eventos previstos no contrato:
17.3.1.1 a realização de investimentos, com o objetivo de atender satisfatoriamente os eventos previstos no contrato, é obrigação da contratada.
17.3.2 relativamente à possibilidade de os órgãos fiscalizadores verificarem a ocorrência de sobrepreço após a conclusão do serviço:
17.3.2.1 não há impedimento para que esta Corte de Contas verifique e, necessariamente, apure a ocorrência de sobrepreço antes, durante e após a conclusão de um determinado contrato, durante o curso de uma fiscalização, destacando, ainda, que o controle exercido pelo TCU pode ser prévio, concomitante e a posteriori; e
17.3.2.2 registre-se, por oportuno, que a análise da questão financeira, dentre outras, por ser mais complexa, requer estudos mais aprofundados, os quais, normalmente, são realizados posteriormente, na fase de execução do relatório.
17.3.2.3 Citem-se, a título exemplificativo, as seguintes decisões desta Corte de Contas versando sobre a possibilidade de apuração de sobrepreço e/ou superfaturamento após a realização de pagamentos e/ou execução da obra, in verbis:
a) Acórdão 5554/2009-TCU-Primeira Câmara:
 (...) 
b) Acórdão 1595/2006-TCU-Plenário:
 (...) 
c) Acórdão 152/2007-TCU-Plenário:
 (...) 
17.3.3 relativamente à possibilidade da Secex/RJ utilizar, para constatação do suposto sobrepreço, os preços unitários do contrato, oriundo de processo licitatório na modalidade pregão eletrônico, do tipo menor preço, cujo regime de execução contratual é o de empreitada por preço global:
17.3.3.1 a metodologia adotada pela Secex/RJ, para cálculo do suposto sobrepreço contratual, esta alicerçada na busca da verdade material, uma vez que os referidos contratos são fontes fidedignas da execução do ajuste principal, destacando que esta opção é extremamente conservadora, pois, nos valores subcontratados, estão embutidos todos os custos da empresa terceirizada, incluindo o lucro, sendo certo que o custo de locação dos veículos deveria representar a parcela mais significativa do ajuste.
17.3.4 relativamente à possibilidade da Secex/RJ utilizar, para quantificação do suposto sobrepreço, os preços pactuados entre a contratada e as empresas que a auxiliaram no evento:
17.3.4.1 repise-se que a metodologia adotada pela Secex/RJ, para cálculo do suposto sobrepreço contratual, esta alicerçada na busca da verdade material, uma vez que os referidos contratos são fontes fidedignas da execução do ajuste principal, destacando que esta opção é extremamente conservadora, pois, nos valores subcontratados, estão embutidos todos os custos da empresa terceirizada, incluindo o lucro, sendo certo que o custo de locação dos veículos deveria representar a parcela mais significativa do ajuste; e
17.3.4.2 registre-se, por oportuno, que a contratada, em que pese não concordar com a metodologia de cálculo adotada pela Secex/RJ, não apresentou quaisquer comprovantes de gastos contratuais porventura incorridos.
17.3.5 relativamente à contratação de empresa por preço abaixo do de mercado:
17.3.5.1 é improvável que uma empresa subcontratada preste serviço por valor muito abaixo do de mercado, ou seja, com ínfima lucratividade ou até mesmo prejuízo, destacando que, na instrução do Processo Processo 011.707/2011-9, a Equipe de Fiscalização apontou diferenças entre os valores contratados e subcontratados que chegaram a 120% (cento e vinte por cento) , no caso do item 7 do certame, micro-ônibus rodoviário, conforme quadro abaixo  (Peça 323 - p. 0038; Documento Original: Peça 50 - p. 038, do Processo Processo 011.707/2011-9) :
	Item
	Especificação Resumida
	Preços Contratada
	Preços Subcontratadas
	Diferença %

	1
	Sedan Luxo - 2.0
	R$ 600,00
	R$ 350,00
	71,43%

	2
	Sedan Executivo
	R$ 490,00
	R$ 280,00
	75,00%

	3
	Van
	R$ 880,00
	R$ 450,00
	95,56%

	4
	O. Urbano
	R$ 1.170,00
	R$ 850,00
	37,65%

	5
	Micro O. Urbano
	R$ 1.010,00
	R$ 850,00
	18,82%

	6
	O. Rodoviário
	R$ 1.720,00
	R$ 850,00
	102,35%

	7
	Micro O. Rodoviário
	R$ 1.430,00
	R$ 650,00
	120,00%

	8
	Sedan Luxo - 1.6
	R$ 380,00
	R$ 350,00
	8,57%

17.3.5.2	frise-se, novamente, que a contratada, em que pese não concordar com a metodologia de cálculo adotada pela Secex/RJ, não apresentou quaisquer comprovantes de gastos contratuais porventura incorridos ou, até mesmo, eventuais termos de parceria (ou documentos similares) firmados com as empresas subcontratadas;
17.3.5.3	registre-se, por oportuno, que não é possível asseverar que as empresas subcontratadas não teriam condições de participar do certame, pois elas mesmas poderiam se valer do instrumento da subcontratação, previsto no edital do certame em questão, e muito empregado pela empresa contratada, destacando que a capacitação técnica da contratada será avaliada, posteriormente, pela Secex/RJ, em atendimento à determinação contida no subitem 9.5.1, do Acórdão 2157/2011-TCU-Plenário, de 17/8/2011, exarando nos autos do Processo Processo 002.649/2011-0, transcrito no item 11 desta instrução supra.
17.3.5.4	transcreva-se, a título exemplificativo, parte da instrução do Processo Processo 011.707/2011-9, na qual a Equipe de Fiscalização registrou o seguinte, relativo à subcontratação levada a efeito pela contratada, in verbis  (Peça 323 - p. 037/038; Documento Original: Peça 50 - p. 037/038, do Processo Processo 011.707/2011-9) :
"4. Nesse sentido, restou patente que a empresa Quick Delivey Entregas Rápidas de Encomendas e Locação de Veículos LTDA. repassou a terceiros, por R$ 7.148.940,00, o principal custo da execução contratual, de modo que passou a dispor, para as demais demandas vinculadas ao Contrato DGP 022/2010, do expressivo montante de R$ 5.829.010,00, conforme demonstrado no quadro a seguir:    
 (...) 
11. No que diz respeito ao planejamento e coordenação dos serviços licitados, a equipe de acompanhamento do TCU verificou, antes e durante o período de realização dos Jogos da Paz, a completa subcontratação das ações que lhes são correlatas, por intermédio das empresas Logistics International Associates - LIA e A3M Eventos." (destacou-se) 
17.3.6	relativamente ao estudo de preço de mercado, realizado pela contratada antes da elaboração do instrumento convocatório:
17.3.6.1	é improvável a contratada ter realizado "estudo de preço" antes da elaboração do instrumento convocatório, tendo em vista que, conforme relatado pelo CPO - Rio 2011 e pelo DGP - CE, que o objeto do mencionado contrato, inédito, não se resumia à simples locação de veículos, mas sim a operação de transporte dos participantes dos V JMM, envolvendo o planejamento, a coordenação e o gerenciamento informatizado destes serviços.
17.3.7	relativamente à ausência de previsão legal para retenção de pagamento oriundo de contrato administrativo pelo Tribunal de Contas da União:
17.3.7.1	a retenção cautelar de valores tem o objetivo de resguardar a administração de dano iminente e de difícil reparo futuro, alternativamente à paralisação dos serviços, os quais, no caso em exame, são de transportes, resultante da nulidade contratual, caso presentes o "periculum in mora" e o "fumus boni juris", não se tratando de "apenação" da empresa, mas sim da utilização legal da prerrogativa conferida a esta Corte de Contas pelo art. 45, da Lei 8.443/92, e pelo art. 276, do Regimento Interno/TCU; e
17.3.7.2	Citem-se, a título exemplificativo, as seguintes decisões desta Corte de Contas, versando sobre o tema, in verbis:
a) Acórdão 2710/2009-TCU-Plenário:
 (...) 
b) Acórdão 3070/2008-TCU-Plenário:
 (...) 
c) Acórdão 593/2009-TCU-Plenário:
 (...) 
d) Acórdão 2636/2011-TCU-Plenário:
 (...) 
17.3.7.3	destaque-se que o Tribunal tem competência para determinar a retenção definitiva de valores, cujo objetivo é ressarcir a administração, uma vez caracterizado, como no presente caso, o dano ao erário decorrente do sobrepreço contratual, considerando a prerrogativa conferida a esta Corte de Contas pelo art. 45 da Lei 8.443/92, c/c o art. 251, do Regimento Interno/TCU; e
17.3.7.4	Citem-se, a título exemplificativo, as seguintes decisões desta Corte de Contas, versando sobre o tema, in verbis:
a) Acórdão 3240/2011-TCU-Plenário: 
"Sumário: AUDITORIA CONSTANTE DA FISCALIZAÇÃO DE ORIENTAÇÃO CENTRALIZADA EM REPASSES PARA OBRAS DE SANEAMENTO BÁSICO E HABITAÇÃO POPULAR (Acórdão 2490/2009-TCU-Plenário) . OBRAS DE CONSTRUÇÃO DE UNIDADES HABITACIONAIS EM FORTALEZA/CE. CONTRATO DE REPASSE N. 222.621-98/2007. PAGAMENTO DE SERVIÇOS EM QUANTITATIVOS MAIORES ÀQUELES REALIZADOS. LIQUIDAÇÃO IRREGULAR DA DESPESA. FALTA DE COMPROVAÇÃO DA EFETIVA REALIZAÇÃO DE SERVIÇOS. COMPETÊNCIA DO TCU EM RELAÇÃO À DESPESA CUSTEADA COM VERBA MUNICIPAL NO ÂMBITO DE CONVÊNIO OU INSTRUMENTO CONGÊNERE. MEDIDA CAUTELAR. REVOGAÇÃO. DETERMINAÇÃO DE GLOSA. CIÊNCIA AO CONGRESSO NACIONAL.
1. O pagamento de serviços em quantitativos maiores do que efetivamente realizados caracteriza dano ao erário, sendo cabível determinar a glosa de tal valor.
2. A comprovação da efetiva realização de serviços prestados à Administração deve ser efetuada por elementos idôneos capazes de comprovar, de forma inequívoca, a sua realização.
3. A jurisprudência do TCU, em caso de convênios e ajustes congêneres firmados pela União com demais entes, tem se orientado no sentido de que, independente da origem da verba que custeou determinada despesa na avença, a competência fiscalizadora da Corte está limitada, tão somente, pelo valor total transferido ao órgão ou entidade (Acórdãos ns. 993/2009 e 2.658/2010, ambos do Plenário) . 
4. A medida cautelar possui caráter precário e deve ser revogada, ou ratificada, quando da decisão de mérito acerca da matéria." (destacou-se) 
b) Acórdão 2119/2010-TCU-Plenário:
Sumário:
REPRESENTAÇÃO DE UNIDADE TÉCNICA. INDÍCIOS DE IRREGULARIDADE NA EXECUÇÃO DO CONTRATO Nº 190/2007 FORMALIZADO ENTRE A SENASP E A EMPRESA DTCOM - DIRECT TO COMPANY S/A. QUE TEM POR OBJETO A IMPLANTAÇÃO E OPERACIONALIZAÇÃO DE PLATAFORMA TECNOLÓGICA DE ENSINO À DISTÂNCIA, ABRANGENDO A TRANSMISSÃO E VEICULAÇÃO DE CONTEÚDOS EDUCACIONAIS, COMUNICAÇÃO E INFORMAÇÕES INSTITUCIONAIS RELACIONADOS À SEGURANÇA PÚBLICA. PAGAMENTOS POR SERVIÇOS QUE NÃO HAVIAM SIDO CONTRATADOS NEM PRESTADOS. CONCESSÃO DE MEDIDA CAUTELAR COM INTUITO DE RETER DOS PAGAMENTOS VINCENDOS OS VALORES INDEVIDAMENTE FATURADOS. REALIZAÇÃO DE AUDIÊNCIA DA DIRETORA DO DEPARTAMENTO DE PESQUISA, ANÁLISE DE INFORMAÇÕES E DESENVOLVIMENTO DE PESSOAL EM SEGURANÇA PÚBLICA, FISCAL DO CITADO CONTRATO. OITIVA DA EMPRESA BENEFICIÁRIA DOS CITADOS PAGAMENTOS. REJEIÇÃO PARCIAL DAS RAZÕES DE JUSTIFICATIVAS DAQUELA RESPONSÁVEL. REJEIÇÃO PARCIAL DA DEFESA APRESENTADA PELA CITADA EMPRESA. RECONHECIMENTO DA PERTINÊNCIA DE PARTE DOS PAGAMENTOS INICIALMENTE IMPUGNADOS. APLICAÇÃO DE MULTA À REFERIDA RESPONSÁVEL. DETERMINAÇÃO AO MINISTÉRIO DA JUSTIÇA NO SENTIDO DE QUE PROMOVA A RETENÇÃO DEFINITIVA DOS VALORES PAGOS INDEVIDAMENTE. (destacou-se) 
c) Acórdão 2998/2008-TCU-Segunda Câmara:
Sumário: TOMADA DE CONTAS ESPECIAL. FUNDO NACIONAL DE SAÚDE. SISTEMA ÚNICO DE SAÚDE. GLOSA DE PROCEDIMENTOS AMBULATORIAIS E INTERNAÇÕES. REJEIÇÃO DAS ALEGAÇÕES DE DEFESA. NOVO E IMPRORROGÁVEL PRAZO PARA RECOLHIMENTO DO DÉBITO.
1. Nos casos em que não há favorecimento pessoal dos gestores, o TCU tem responsabilizado a entidade jurídica credora dos reembolsos do SUS.
2. Conforme orientação contida nas Decisões Plenárias 694/2000, 897/2000 e 365/2001 e nos Acórdãos 2.244/2003 e 1.564/2004 da 2ª Câmara, deve o TCU, no intuito de garantir maior efetividade ao processo, enviar determinação ao Fundo Nacional de Saúde para que desconte, de futuros processamentos de AIH"s em favor da instituição hospitalar, os valores impugnados no processo de tomada de contas especial.
3. Não é juridicamente plausível avaliar má-fé por parte de pessoas jurídicas, presumindo-se a boa-fé dessas entidades, já que aquele juízo é pertinente tão-somente com relação à conduta da pessoa física do gestor público. (destacou-se) 
d) Acórdão 778/2010-TCU-Plenário:
"Sumário: FISCOBRAS/2008. RECUPERAÇÃO E CONTROLE DE PROCESSOS EROSIVOS EM MUNICÍPIOS DAS BACIAS DO SÃO FRANCISCO E PARNAÍBA. PROJETO BÁSICO DEFICIENTE. SUPERFATURAMENTO EM QUANTITATIVOS DE TERRAPLENAGEM. OUTRAS POSSÍVEIS IRREGULARIDADES. RETENÇÃO DE VALORES, DETERMINAÇÕES E AUDIÊNCIAS. ANÁLISE DA OITIVA QUANTO AO SUPERFATURAMENTO. MANUTENÇÃO DA RETENÇÃO. ANÁLISE DAS AUDIÊNCIAS. REJEIÇÃO DAS RAZÕES DE JUSTIFICATIVA. MULTA. DETERMINAÇÃO PARA AJUSTE DAS MEDIÇÕES E ABSTENÇÃO DE PAGAMENTO DO VALOR EXCEDENTE." (destacou-se) 
17.3.8	relativamente à alegação de que entendimento "pacífico" do TCU segundo o qual, estando o preço global no limite aceitável dado pelo orçamento da licitação, as discrepâncias de preços existentes, devido à ausência de critério de aceitabilidade de preços unitários, apenas causariam prejuízos quando se realizam aditivos em que são acrescidos quantitativos para itens de serviço cujos valores eram excessivos em relação aos demais licitantes e suprimidas as quantidades daqueles itens cujos preços eram vantajosos para a administração contratante (Acórdãos 798/2008, 1414/2003, 388/2004 e 1746/2003) :
17.3.8.1	não é possível afirmar que as discrepâncias de preços existentes nos valores de locação dos veículos, as quais poderiam ter sido evitadas com a inclusão, no edital do certame, de critérios de aceitabilidade de preços unitários, apenas causariam prejuízos na hipótese de alterações contratuais ("jogo de planilha") , uma vez que caracterizado o sobrepreço;
 (...) 
87. As argumentações trazidas aos autos em resposta às oitivas não foram suficientes para invalidar, sequer em parte, o raciocínio utilizado pela equipe de acompanhamento, presente na peça 323, pp. 37-42. 
88. O entendimento sobre o tema da execução indireta sob o regime empreitada por preço global, cerne das alegações da empresa, foi uniformizado, no âmbito desta Corte, com a prolação do Acórdão 1977/2013-TCU-Plenário. No voto condutor do citado Acórdão, o Ministro Relator destacou que a empreitada por preço global diferencia-se da empreitada por preço unitário sobretudo em razão do critério de medição utilizado para se definir o pagamento pelos serviços prestados. 
89. A empreitada por preço global requer etapas de prestação de serviços bem definidas. Quanto à precisa definição dos critérios para a medição dos serviços prestados, abaixo está transcrito trecho do voto do Ministro Relator:
O edital e o instrumento de contrato devem ser cristalinos acerca de tais critérios; sob pena de o preço global se transformar em um preço unitário, porque, na ausência de regra, os serviços serão medidos um a um. Uma orientação específica aos auditores quanto a este ponto é cabida, visto que tal omissão nas licitações são casos comuns.
90. Apesar de a Quick Delivery ter afirmado que não concordava com a metodologia de cálculo adotada pela Secex-RJ, a empresa não apresentou quaisquer comprovantes de gastos contratuais incorridos que pudessem caracterizar serem inválidos os cálculos elaborados pela equipe de acompanhamento, conforme destacado na instrução à peça 326. 
91. Portanto, considerando que:
-  à Administração só cabe pagar ao particular por aquilo que efetivamente tiver sido prestado, a fim de evitar o enriquecimento sem causa;
- a Secex-RJ configurou sobrepreço do Contrato DGP 022/2010 em R$ 3.656.244,95; 
- a medição contratual final acumulada foi de R$ 7.889.990,00, o que poderia levar a um superfaturamento do objeto do Contrato DGP 022/2010 no valor total de R$ 2.222.826,88; 
- foi determinada a retenção cautelar deste valor, bem como do montante de R$ 396.433,83, referente à atualização monetária e juros de mora, no período de 23/12/2010 até 24/7/2011, incidentes sobre o pagamento irregular de R$ 3.346.252,09;
- as manifestações trazidas aos autos em resposta às oitivas realizadas não foram capazes de alterar o entendimento da equipe de acompanhamento, apropriado aos autos nas páginas 37-42 e 47-51 da peça 323, devendo ser ratificada a metodologia de cálculo adotada pela Secex-RJ;
Conclui-se que devem ser retidos definitivamente os valores retidos cautelarmente por determinação do Acórdão 2812/2010-TCU-Plenário. 
APURAÇÃO DA IDONEIDADE TÉCNICA E ECONÔMICO-FINANCEIRA DA EMPRESA QUICK DELIVERY PARA EXECUÇÃO DO CONTRATO DGP 22/2010 E APURAÇÃO DA REGULARIDADE DE SUA HABILITAÇÃO E CONTRATAÇÃO (SUBITEM 9.5.1 DO Acórdão 2157/2011-TCU-Plenário) 
92. Neste momento, cumpre avaliar a idoneidade técnica e econômico-financeira da empresa Quick Delivery, em atendimento ao determinado pelo Acórdão 2157/2011-TCU-Plenário. 
93.  O relatório de acompanhamento constante da peça 76 do TC Processo 002.649/2011-0 abordou, às páginas 20 a 27, abaixo transcritas, aspectos relativos ao contrato firmado entre o DGP/CE e a empresa Quick Delivery:
IV.5	Risco Operacional dos Serviços de Transporte dos V Jogos Mundiais Militares
 107. Tal qual já relatado, a equipe de acompanhamento do TCU apontou sérios indícios de superfaturamento do objeto do Contrato DGP 22/2010, calculado em 651,33%, eis que o Departamento Geral do Pessoal - DGP, do Comando do Exército, em 23/12/2010, promoveu o pagamento de R$ 3.699.980,00 a título de serviços de transporte para o 45º Campeonato Mundial Militar de Tiro, evento-teste dos V Jogos Mundiais Militares, ocorrido no período de 27/11/2010 a 6/12/2010, apesar de a contraprestação contratual haver importado, efetivamente, em apenas R$ 492.460,00.
108.	Esse fato ensejou a Representação a que se refere o Processo n Processo 011.707/2011-9, convertida em Tomada de Contas Especial, nos termos do Acórdão 984/2011-TCU-Plenário, o qual estabeleceu a citação dos responsáveis e, cautelarmente, a indisponibilidade de seus respectivos bens pelo período de até um ano.
109. Considerando que a execução do Contrato DGP 22/2010, firmado no valor total de R$ 12.977.950,00, estende-se até o final dos V Jogos Mundiais Militares, programado para 24/7/2011, revela-se de extrema importância avaliar o risco operacional inerente à prestação complementar dos serviços pactuados.    
110. Isso porque a gravidade do acontecido implica inequívoca quebra de confiança na relação entre as partes contratuais, além de sinalizar, ainda que indiretamente, a inadequação da empresa contratada para a plena execução do objeto almejado.
111. Nesse contexto, convém salientar que a empresa Quick Delivey Entregas Rápidas de Encomendas e Locação de Veículos LTDA. goza de estreita relação comercial com o Exército Brasileiro, porquanto no exercício 2010, no âmbito da Administração Pública Federal, figurou como contratada em 22 ajustes administrativos, 20 dos quais pactuados com o Comando do Exército ou com o Fundo do Exército (Peça 59, p. 1-3) .
112. Naquele ano, excluído o pagamento ora em discussão, o Comando do Exército e o Fundo do Exército deram origem a 99,06% do faturamento da empresa ligado ao âmbito do Orçamento da União, uma vez que responderam por R$ 2.554.363,82 de um total de R$ 2.578.658,94. 
113. Alertado pela equipe de acompanhamento do TCU, em 17/2/2011 (Peça 47, p. 2-2) , o CPO Rio 2011, até 4/5/2011, mesmo convicto de que os gastos do evento-teste correspondiam a apenas R$ 492.460,00, não havia adotado quaisquer providências no sentido de reaver os recursos indevidamente pagos.
114. Somente em 4/5/2011, após a promulgação do Acórdão 984/2011-TCU-Plenário, representantes do CPO Rio 2011, do DGP e da empresa Quick Delivey Entregas Rápidas de Encomendas e Locação de Veículos LTDA., reuniram-se no Rio de Janeiro para as devidas tratativas.
115. Na oportunidade, conforme registrado em ata própria (Peça 60, p. 7-11) , o DGP "propôs à empresa contratada a devolução integral da diferença paga a maior, mediante recolhimento do valor à Conta Única do Tesouro Nacional".
116. Entretanto, "a empresa recusou-se a apresentar qualquer proposta de ressarcimento de valores, sem que antes efetuasse consulta formal ao TCU", e mais, "alegou que utilizou parte dos recursos recebidos para subcontratar empresas para a execução do objeto contratual".
117. A contratada comprometeu-se, ainda, a submeter à apreciação do TCU, até 18/5/2011, a proposta de "apresentação de seguro-garantia no valor de R$ 3.699.800,00" ou a "devolução, por meio de GRU, da quantia aproximada de R$ 1.000.000,00, devendo o restante da diferença de R$ 3.207.520,00 ser apresentado na forma de seguro-garantia".
118. A despeito da impossibilidade legal de consulta formal ao TCU pela contratante, interessa realçar o que se refere à aventada subcontratação de serviços de transporte para os V Jogos Mundiais Militares.
119. O Edital DGP 22/2010, parte integrante do Contrato DGP 22/2010, estabelece em seu subitem 4.5 que será admitida subcontratação parcial do objeto contratual até o limite máximo de 50% de seu valor total, mediante anuência prévia do contratante.
120. Logo, caberia à contratada, oficialmente qualificada por microempresa, reunir condições adequadas à execução de, ao menos, 50% do Contrato DGP 22/2010, de valor integral correspondente a R$ 12.977.950,00.
121. Por oportuno, vale esclarecer que, sob este aspecto, o Edital DGP 22/2010, de acordo com o seu subitem 11.5.4, limitou-se a exigir dos interessados "atestado ou declaração de capacidade técnica, emitido por pessoa jurídica de direito público ou privado, em nome da empresa participante do certame, que comprove a prestação de serviço exigida neste Edital ou pelo menos similar", de maneira que a empresa Quick Delivey Entregas Rápidas de Encomendas e Locação de Veículos LTDA. ofereceu documentos comprobatórios de serviços prestados a uma empresa privada e a três unidades militares (Peça 61, p. 1-4) , os quais não se assemelham, em absoluto, àqueles pretendidos para os Jogos da Paz.
122. Merece destaque, ainda, a peculiaridade de que se reveste o objeto contratual, ou seja, a prestação de serviços de importância capital para o sucesso deste megaevento esportivo, que espera abrigar delegações de 110 países, oriundas de todos os continentes. 
123. Nesse sentido, afigura-se preponderante, então, por medida de cautela, independentemente dos parâmetros de aferição de qualificação técnica previstos em edital, a manifestação formal do CPO Rio 2011 quanto à efetiva capacidade operacional da contratada para o pleno adimplemento das obrigações previstas no Contrato DGP 22/2010.
124. Portanto, considerada a relação de indefinição estabelecida entre as partes contratuais, em face do pagamento e apropriação indevidos de recursos federais, bem como da aparente incompatibilidade entre a estrutura da contratada e a relevância material e política do objeto contratual, a Secex/RJ, ao final, proporá ao TCU determinar ao Ministério da Defesa que apresente, no prazo de 15 dias, contados do conhecimento da deliberação pertinente, informações objetivas quanto à efetiva capacidade operacional da empresa Quick Delivey Entregas Rápidas de Encomendas e Locação de Veículos LTDA. para a plena e satisfatória execução do objeto do Contrato DGP 22/2010.
125. Além disso, a Secex/RJ encaminhará ofício de requisição ao Ministério da Defesa para que seja apresentado, no prazo de 8 dias úteis, caso seja de seu conhecimento, os seguintes documentos:
a) Relação de todos os insumos e respectivos quantitativos necessários à plena e satisfatória execução do objeto do Contrato DGP 22/2010, segundo a ótica do CPO Rio 2011, em função do seu planejamento operacional para os Jogos da Paz, aí incluídos pessoal, classificados por funções, e veículos, classificados por tipo;
b) Relação atualizada até 13/6/2011 de todos os empregados contratados pela empresa Quick Delivey Entregas Rápidas de Encomendas e Locação de Veículos LTDA., disponíveis para a execução do Contrato DGP 22/2010, com a indicação das respectivas funções;
c) Relação atualizada até 13/6/2011 de todos os veículos de posse e/ou propriedade da empresa Quick Delivey Entregas Rápidas de Encomendas e Locação de Veículos LTDA., disponíveis para a execução do Contrato DGP 22/2010, com a indicação dos respectivos tipos;
d) Comprovantes de posse e/ou propriedade de todos os veículos a que diz respeito o subitem anterior. 
126. De outro lado, superada a questão operacional, prioritária, em decorrência da exposição da imagem do país perante a comunidade internacional, há de se tecer considerações sobre a conduta do CPO Rio 2011, na condição de demandante dos serviços de transporte e, portanto, cliente, e do DGP, órgão licitante e contratante do objeto solicitado, relativamente ao pagamento realizado em valor sete vezes superior ao dos serviços realmente executados.
127. Para tanto, vale apresentar breve retrospecto dos principais fatos relacionados ao assunto em discussão: 
- Em 19/11/2010 o DGP e a empresa Quick Delivey Entregas Rápidas de Encomendas e Locação de Veículos LTDA. celebraram o Contrato DGP 22/2010, no valor global de R$ 12.977.950,00;
- Em 27/11/2010 iniciou-se a primeira fase de execução do objeto contratual, isto é, aquela relativa ao 45º Campeonato Mundial Militar de Tiro, estimada em R$ 490.820,00, segundo o Edital DGP 22/2010;
- Em 2/12/2010 antes mesmo do término do evento-teste, a contratada emitiu as correspondentes notas fiscais, no valor total de R$ 3.699.980,00, para posterior entrega ao CPO Rio 2011;
- Em 6/12/2010 encerrou-se a primeira fase de execução do objeto contratual;
- Em 20/12/2010 o então gerente da área de transporte do CPO Rio 2011, a despeito de não haver sido formalmente designado para a tarefa, atestou as notas fiscais recebidas e declarou a efetiva prestação dos serviços;
- Em 23/12/2010 o DGP emitiu a Ordem Bancária 2010OB802092, no exato valor das notas fiscais apresentadas, ou seja, R$ 3.699.980,00;
- Em 17/2/2011 a equipe de acompanhamento do TCU solicitou ao Ministério da Defesa cópia do processo administrativo correspondente e, em especial, documentos específicos de designação formal de fiscal do contrato e de liquidação e pagamento de despesas contratuais;
- Em 23/2/2011 o DGP determinou a instauração de sindicância;
- Em 25/2/2011 o CPO Rio 2011, com base em planilha elaborada por sua área de logística, define o valor dos serviços prestados em R$ 492.460,00;
- Em 13/4/2011 o oficial sindicante concluiu o relatório de apuração e lavrou o termo de encerramento da sindicância;
- Em 20/4/2011 o TCU promulgou o Acórdão 984/2011-TCU-Plenário;
- Em 29/4/2011 o DGP, por intermédio da autoridade competente, estabeleceu a solução de sindicância;
- Em 4/5/2011 representantes do CPO Rio 2011, do DGP e da Quick Delivey Entregas Rápidas de Encomendas e Locação de Veículos LTDA. reuniram-se no Rio de Janeiro; 
- Em 5/5/2011 o DGP encaminhou os autos de sindicância ao CPO Rio 2011;
- Em 24/5/2011 o CPO Rio 2011 enviou os autos de sindicância à equipe de acompanhamento do TCU.
128. Posto isso, cabe esclarecer que, desde a constatação do multicitado pagamento a maior, isto é, meados de fevereiro/2010, a equipe de acompanhamento do TCU, dada a proximidade dos V Jogos Mundiais Militares, aguarda pela devida ação do CPO Rio 2011 e do DGP, em face dos dispositivos contratuais, regulamentares e legais que determinam a sanção de empresas com comportamento inidôneo, resguardado, por óbvio, o direito de contraditório e ampla defesa, e a apuração de responsabilidade de agentes públicos eventualmente envolvidos em irregularidades administrativas.
129. Desse modo, os auditores da Secex/RJ, por intermédio de atos de requisição próprios, solicitaram informações ao Ministério da Defesa, que noticiou a respeito da instauração de sindicância e, posteriormente, da reunião havida entre representantes do CPO Rio 2011, do DGP e da empresa contratada.   
130. Em análise do processo sindicante (Peças 62 e 63) , contudo, notadamente da Portaria DGP 4/ GAB 4.2.2 (Peça 62, p. 6-8) , percebe-se que o mesmo foi motivado, exclusivamente, pela solicitação de informações da equipe de acompanhamento do TCU, contidas no Ofício de Requisição 04.19/2011 (Peça 47, p. 2) .
131. Percebe-se, também, que teve por objetivo específico verificar os procedimentos administrativos então adotados por militares do DGP.
132. Foram inquiridos o ordenador de despesas, o chefe da Divisão de Finanças, Orçamento e Auditoria - DIORFA, o chefe da Seção de Aquisições, Licitações e Contratos - SALC, o tesoureiro e o oficial de conformidade de registro e gestão, todos do DGP, além do fiscal do Contrato DGP 22/2010, à época lotado no CPO Rio 2011.
133. Em 13/4/2011, decorridos 49 dias do início da apuração, o oficial sindicante, intempestivamente, eis que dispunha de duplo prazo de 20 dias, é bom que se consigne, concluiu pela inexistência "de indícios de crime ou transgressão disciplinar por parte dos agentes da administração do DGP".
134. Baseou sua conclusão no fato de que efetuaram o pagamento das notas fiscais em consonância com o que dispõem a Lei n 4.320/64, a Lei n 8.666/93, o Termo de Referência do Edital DGP 22/2010, elaborado pelo CPO Rio 2011, e, principalmente, por haver a assinatura do fiscal do Contrato DGP 22/2010, lotado no CPO Rio 2011, nas notas fiscais apresentadas, atestando a prestação dos serviços.
135. Impende destacar que o oficial sindicante asseverou, textualmente, a impossibilidade de identificar a razão do ofício de solicitação de informações do TCU, intuindo que "pode ter sido um controle padrão do TCU; a exiguidade dos prazos mostrados no quadro acima, onde muitos dos eventos são monitorados no SIAFI; denúncia anônima; ou outro fato desconhecido".
136. E foi além, ao manifestar opinião de que a empresa contratada deveria ser questionada sobre a real execução dos serviços e a inferir, se confirmada a inexecução do objeto pactuado, a má-fé e a inidoneidade da contratada em função da emissão das notas fiscais. 
137. Alegou, ainda, que, até aquele o momento, o CPO Rio 2011 não se pronunciara oficialmente ao DGP e nem informara quanto à adequação entre o valor pago e os serviços executados, além do que o DGP não tinha conhecimento das providências tomadas pelo CPO Rio 2011 após o ofício do TCU, principalmente em relação à fiscalização e ao controle do contrato dali em diante.
138. Em complementação, anotou que os V Jogos Mundiais Militares ocorrerão na Cidade do Rio de Janeiro e que a fiscalização contratual, conforme previsto no edital correspondente, seria de incumbência do CPO Rio 2001, ao qual competia, ainda, informar ao DGP acerca de quaisquer irregularidades, fato não registrado até aquela ocasião. 
139. Nesse contexto, a equipe de acompanhamento do TCU não pode deixar de assinalar o manifesto contraste entre o excesso de zelo do DGP, que determinou imediata instauração de sindicância diante de mera solicitação de informações pelo TCU, e o simplismo do oficial sindicante, que, ao invés de consultar o CPO Rio 2011, com referência a eventual disparidade entre serviços medidos e valores pagos, de maneira a norteá-lo no exercício do dever, preferiu conjecturar o desenrolar dos fatos. 
140.	Nem mesmo a justificativa aparentemente desnecessária do agente do CPO Rio 2011, que, inquirido se havia assinado as notas fiscais, admitiu tê-lo feito, "mas sob forte tensão e stress emocional", despertou o interesse do sindicante em buscar o que poderia vir a ser a questão central da apuração sob sua direta responsabilidade. 
141.	Por solução de sindicância, então, em vista da isenção dos agentes do DGP e da dúvida relativa a possíveis irregularidades havidas na execução contratual, a qual somente poderia ser esclarecida pelo CPO Rio 2011 ou pela empresa contratada, tudo exarado em relatório conclusivo, a autoridade competente do DGP resolveu, entre outras medidas administrativas, determinar que se deixasse "de adotar quaisquer outras providências investigativas, em decorrência da publicação contida no Acórdão 984/2011-TCU-Plenário". 
142. Respeitada a atuação da Administração Pública na esfera de sua competência exclusiva, despontam da sindicância levada a cabo pelo DGP os seguintes pontos de interesse, que vão acompanhados dos comentários achados pertinentes:
143. Os subitens 17.1 e 17.2 do termo de referência vinculado ao Edital DGP 22/2011 definem claramente a atribuição da fiscalização da execução do objeto contratual ao CPO Rio 2011, o qual deveria designar fiscal próprio para atestar notas fiscais, as quais deveriam ser encaminhadas, juntamente com relatório analítico, "ao fiscal do contrato, para medição e liquidação das notas fiscais".
Comentários: 	Nem o CPO Rio 2011 e tampouco o DGP designaram, oficialmente, fiscais para o Contrato DGP 22/2011. Ainda assim, o então gerente da área de transporte do CPO Rio 2011 e também autor do mencionado termo de referência assinou o Contrato DGP 22/2011, na condição de testemunha, como "Fiscal do Contrato junto ao Comitê de Planejamento Operacional Rio 2011".
144. O DGP, em 16/2/2011, em atenção intempestiva ao artigo 67 da Lei n 8.666/93, publicou a designação do então gerente da área de transporte do CPO Rio 2011 como fiscal do contrato.
Comentários: 	É de se questionar a adequação de tal publicação, uma vez que o CPO Rio 2011, naquela oportunidade, já havia sido alertado pela equipe de acompanhamento do TCU quanto ao pagamento ora questionado e promovido o afastamento do seu então gerente de área funcional. Logo, o DGP, a fim de superar sério equívoco de inobservância legal e, enfim, regularizar a fiscalização do contrato, acabou por agravar ainda mais a situação, nomeando para a tarefa um dos principais responsáveis pelo ato agora impugnado, que, exatamente por isso, não mais trabalhava no CPO Rio 2011.
145. A Cláusula Quinta e o Parágrafo Primeiro da Cláusula Sétima do Contrato DGP 22/2011 estabelecem, nesta ordem, que "o serviço objeto deste contrato será considerado prestado pela contratante após a emissão do Termo de Prestação de Serviço emito pelo CPO Rio 2011" e que "o pagamento somente será autorizado após a emissão do Termo de Prestação de Serviço emitido pelo CPO Rio 2011, o qual recepcionará e encaminhará a nota fiscal ao DGP".    
146. Em vista de tais dispositivos, o oficial sindicante do DGP houve por bem solicitar o parecer da Assessoria Jurídica competente, que se manifestou no sentido de que o pagamento daquelas notas fiscais "não violou nenhuma norma legal, apenas contratual, uma vez que foram atendidos os artigos 62, 63 e 64 da Lei 4.320/64" e de que "o ocorrido constituiu-se, apenas, em uma mera irregularidade administrativa, a qual pode ser resolvida, pois não contaminou o contrato em análise, visto que podem ocorrer vícios que não produzem reflexos sobre a sua validade".
Comentários: 	A exemplo do oficial sindicante, também a Assessoria Jurídica do DGP aparentemente nada sabia a respeito do superfaturamento da ordem de 651,33%, daí porque a simples apresentação do documento hábil de liquidação contratual, no seu entender, sanearia a mera irregularidade administrativa. Ocorre que o oficial sindicante não considerou que o ordenador de despesas do DGP foi a autoridade responsável pela aprovação do Edital DGP 22/2010 e pela celebração do Contrato DGP 22/2011, representando a Administração Pública, e, mesmo assim, deixou de exigir do CPO Rio 2011 o devido Termo de Prestação de Serviço, razão pela qual, ao autorizar o pagamento de notas fiscais de alta monta, à véspera do encerramento do exercício financeiro, em valores muito superiores à rotina do DGP, não poderia haver incorrido em "mera irregularidade administrativa". O ordenador de despesas, isto sim, incorreu em falta grave, abstendo-se de cumprir obrigação contratual imposta por ele próprio, na condição de signatário do Contrato DGP 22/2011, a qual, se minimamente observada, evitaria o dano ao erário apontado pelo TCU. 
147. A empresa Quick Delivey Entregas Rápidas de Encomendas e Locação de Veículos LTDA. apresentou suas notas fiscais diretamente ao agente do CPO Rio 2011, que, após assiná-las e atestar a execução dos serviços ali descritos, a despeito do previsto no Parágrafo Primeiro da Cláusula Sétima do Contrato DGP 22/2011, devolveu-as à contratada para que fossem encaminhadas ao DGP.
Comentários: 	As notas fiscais atestadas pelo agente do CPO Rio 2011, isto é, documentos públicos, que deveriam constar de processo administrativo formal, foram inadvertidamente entregues a terceiros e ingressaram no DGP pelas mãos de estafeta da contratante (Peça 63, pp. 31 e 79) , o que também não despertou a atenção do ordenador de despesas do DGP e, tampouco, do oficial sindicante.
148. A Portaria CE 695/2010, de 10/8/2010, instituiu a Comissão Especial de Apoio - CEA, encarregada de elaborar editais relativos aos procedimentos licitatórios propostos pelo CPO Rio 2011, com sede na Cidade do Rio de Janeiro, que conta, desde a origem, com dois militares representantes do DGP, um dos quais, na qualidade de Chefe da Seção de Aquisições, Licitações e Contratos - SALC daquele departamento, inquirido na sindicância.
Comentários: 	Uma vez mais, há de se perquirir quanto à conduta do oficial sindicante, que mesmo ciente da indispensável e intensa relação DGP/CPO Rio 2011, no interesse da execução do Contrato DGP 22/2010, não se atentou para as inúmeras oportunidades de apurar, com zelo e dedicação, as causas determinantes do ofício de solicitação de informações expedido pela equipe de acompanhamento do TCU, que, em tese, motivou a sindicância em comento, nem mesmo para a possibilidade de consulta aos militares do próprio DGP, em atuação de direto assessoramento ao CPO Rio 2011. 
149. Em suma, os autos de sindicância demonstram que, desde o pagamento indevido, em 23/12/2010, até a promulgação do Acórdão TCU 984/2011, em 20/4/2011, o CPO Rio 2011 nada informou, o DGP nada sabia e a atuação dos militares do DGP em nada destoou do previsto nos normativos de referência. 
150. E mais, relativamente às ações do ex-gerente da área de transporte do CPO Rio 2011 e da empresa Quick Delivey Entregas Rápidas de Encomendas e Locação de Veículos LTDA., assim como da situação jurídica do Contrato DGP 22/2010, nada restou estabelecido.
151. Sendo assim, considerada a pendência de análise de conduta do então agente do CPO Rio 2011 e da empresa contratada, a Secex/RJ, ao final, proporá ao TCU determinar ao Ministério da Defesa que instaure, no prazo de 5 dias, contados do conhecimento da deliberação pertinente, procedimento administrativo formal para apuração de responsabilidade de todos os envolvidos nos indícios de superfaturamento do objeto do Contrato DGP 22/2010, decorrente do pagamento de R$ 3.699.980,00 a título de serviços de transporte para o 45º Campeonato Mundial Militar de Tiro, evento-teste dos V Jogos Mundiais Militares, apesar de a contraprestação contratual haver importado, efetivamente, em apenas R$ 492.460,00.
 152. Os autos de sindicância registram, ainda, indícios de irregularidades igualmente graves àqueles já discutidos, porquanto o CPO Rio 2011 deixou de dar ciência ao DGP de fato contratual de extrema relevância, o que, em princípio, propiciaria a adoção de providências com vistas à recomposição do erário e à aplicação de penalidades previstas no Contrato DGP 22/2011. 
153. Portanto, considerada a conduta passiva do CPO Rio 2011, atestada nos autos de sindicância, a Secex/RJ, ao final, proporá também ao TCU determinar ao Ministério da Defesa que instaure, no prazo de 5 dias, contados do conhecimento da deliberação pertinente, procedimento administrativo formal para apuração de responsabilidade de todos os envolvidos nos indícios de omissão de informações relativas ao superfaturamento do objeto do Contrato DGP 22/2010.
154. Em tempo, cumpre registrar que tramita na Seção Judiciária do Distrito Federal o Mandado de Segurança 0055818-05.2010.4.01.3400, impetrado por Expresso Cruzeiro do Sul LTDA., que trata de supostas irregularidades havidas no Pregão DGP 22/2010.
94. Conforme se depreende, a empresa Quick Delivery não estava apta a prestar os serviços demandados pelos V JMM, nem sob a ótica da técnica tampouco sob a econômico-financeira. Os serviços anteriores aos V JMM prestados pela empresa não guardam qualquer similaridade com o grande evento que foram os Jogos da Paz. O fato de a empresa ter emitido nota fiscal superfaturada no momento do evento-teste, ter recebido o valor solicitado e, quando demandada a devolver a quantia excedente, ter-se recusado a fazê-lo, demonstra a sua incapacidade econômico-financeira.
95. O edital previa a possibilidade de haver subcontratação parcial do objeto contratual até o limite máximo de 50% de seu valor total, mediante anuência prévia do contratante. Efetivamente constatou-se que a quase totalidade dos serviços foi subcontratada. Até mesmo o planejamento e a coordenação dos serviços licitados, bem como todas as ações que lhes são correlatas, foram subcontratadas às Logistics International Associates - LIA e A3M Eventos.
96. A empresa teve mais uma oportunidade de se manifestar ao ser questionada em audiência pelo fato de ter apresentado as notas fiscais 89, 90, 91 e 93, com valores superiores aos dos serviços prestados no 45º Campeonato Mundial Militar de Tiro, em 2010 (ofício de audiência de peça 368) . A resposta (peça 374) não acrescentou argumentos aos já trazidos em oportunidades anteriores, mantendo a mesma linha de raciocínio, já analisada, embasada na crença de que os atos praticados poderiam ser aceitos pelo fato de a contratação ter sido por empreitada por preço global. 
97. Assim, tendo sido observados os princípios do contraditório e da ampla defesa e, conforme apurado, não tendo sidos elididos os fatos irregulares constatados, concluímos que a empresa não possuía capacidade técnica nem econômico-financeira para executar os serviços de transporte dos V JMM. Ante a gravidade do ato praticado (apresentação de notas com superfaturamento, recebimento do valor e não devolução do excedente) , proporemos, ao final, que a empresa Quick Delivery seja apenada com a declaração de inidoneidade prevista no art. 46 da Lei 8443/1992. 
98. Quanto à regularidade da habilitação e contratação da empresa Quick Delivery, afora as formalidades habituais presentes em certames licitatórios, há que se destacar o subitem 11.5.4 do edital (peça 2, pp. 14-15) exigiu, para habilitação, atestado ou declaração de capacidade técnica, emitido por pessoa jurídica de direito público ou privado, em nome da empresa participante do certame, que comprovasse a prestação de serviço exigida no Pregão 022/2010 ou pelo menos similar. 
99. Tratando-se de evento de grande magnitude, com exigência de movimentação de um número grande de pessoas, partindo de diferentes locais para outros tantos locais diversos, seria difícil encontrar no mercado uma empresa que porventura já tivesse prestado serviço de tal complexidade. Seria possível encontrar, como foi o caso, empresas prestadoras de serviços comuns de transporte, que nem de longe podem ser comparados às complexas demandas de um grande evento como os V JMM. 
100. Poderíamos questionar os responsáveis pela confecção do edital, por não terem conseguido elaborar um documento capaz de selecionar empresa com estrutura técnica e econômico-financeira de porte mais condizente com um evento da magnitude que tiveram os V JMM. Empresa que não precisasse recorrer ao mercado para subcontratar praticamente a totalidade dos serviços para os quais foi contratada. 
101. Em que pesem tais ponderações, entendemos ser mais producente e em sintonia com o princípio da economia processual, prosseguirmos com o andamento deste processo considerando os encaminhamentos já alinhavados até então.  
CONCLUSÃO
102. A prestação de serviços de transporte é um dos pontos-chave da organização de qualquer megaevento. Os organizadores dos V JMM elaboraram um certame que se demonstrou inapropriado. O orçamento foi composto a partir de pesquisa de preços junto a algumas empresas que não prestam esse tipo de serviço.
103. A Quick Delivery operou, na prática, como mera intermediária dos serviços, pois a grande maioria dos veículos de transporte foi subcontratada, assim como o planejamento e a coordenação. A subcontratação nos percentuais verificados sequer era permitida no edital da licitação que levou a essa contratação.
104. Restou à equipe verificar o preço do contrato por meio da composição dos seus custos, utilizando-se valores referenciais e, em alguns casos, valores reais, efetivamente pagos pela contratada.
105. Tendo sido amplamente ofertada à empresa e aos responsáveis oportunidade para se manifestarem, analisados os argumentos trazidos aos autos, entendemos ser possível neste momento efetuar o posicionamento desta unidade técnica quanto à cautelar adotada e quanto ao mérito da questão, conforme proposta de encaminhamento exposta no tópico a seguir. 
106. Cabe, por oportuno, antes de apresentar as propostas de encaminhamento, retomar o raciocínio e a consequente proposta elaborados no pronunciamento da unidade constante da peça 328, conforme abaixo:
...
Um dos pontos a serem tratados, conforme proposto na instrução, refere-se ao fato de ter havido adesões por outros órgãos à Ata de Registro de Preços em questão. Como havia sobrepreço nos preços registrados, a assinatura de outros contratos a partir desta Ata, igualmente, levou a superfaturamento nos preços pagos.
Uma vez que se propõe decidir, no mérito, quanto aos preços, é possível adotar, desde já, as medidas cabíveis para recompor ao erário os prejuízos causados por essas contratações, que somam R$ 952.180,00 (peça 324) . Proponho, então, determinar:
- aos órgãos de controle interno dos Comandos do Exército, da Marinha e da Aeronáutica que, com base nos sobrepreços calculados no presente processo, apurem o superfaturamento ocorrido nas contratações realizadas por suas Organizações Militares, a partir da Ata de Registro de Preços do Pregão DGP 022/2010, adotando as medidas cabíveis para ressarcimento ao erário do débito apurado, bem como por eventuais responsabilidades pela contratação em valores superiores aos preços de mercado;
- à Controladoria Geral da União que, com base nos sobrepreços calculados no presente processo, apure o superfaturamento ocorrido nas contratações realizadas pelo Instituto de Geociências da UFRJ, a partir da Ata de Registro de Preços do Pregão DGP 022/2010, adotando as medidas cabíveis para ressarcimento ao erário do débito apurado, bem como por eventuais responsabilidades pela contratação em valores superiores aos preços de mercado.
PROPOSTA DE ENCAMINHAMENTO
107. Ante o exposto, submetemos os autos à consideração superior, propondo:
I -	determinar ao Departamento-Geral do Pessoal - Comando do Exército - DGP/CE a retenção definitiva dos valores abaixo, no âmbito do Contrato 22/2010, firmado entre a empresa Quick Delivery Entregas Rápidas de Encomendas e Locação de Veículos Ltda - ME, CNPJ 06.214.588/0001-62, e o DGP/CE, cujas retenções cautelares foram determinadas por meio do Acórdão 2812/2011-TCU-Plenário, exarado nos autos do Processo TC Processo 011.707/2011-9, em consequência da atuação da equipe de acompanhamento da Secex-RJ (itens 67 a 91) :
a) montante de R$ 396.433,83, referente à atualização monetária e juros de mora, no período de 23/12/2010 até 24/07/2011, incidentes sobre o pagamento irregular de R$ 3.346.252,09; e
b) montante de R$ 2.222.826,88, referentes ao sobrepreço contratual apurado; 
II -	declarar, com base no art. 46 da Lei 8443/1992, c/c o art. 271 do Regimento Interno do Tribunal de Contas da União, a inidoneidade da empresa Quick Delivery Entregas Rápidas de Encomendas e Locação de Veículos Ltda - ME, CNPJ 06.214.588/0001-62, para participar de licitação na Administração Pública Federal, em virtude da gravidade do ato praticado por seus representantes ao apresentarem notas fiscais superfaturadas na execução do Contrato 22/2010, firmado entre a empresa Quick Delivery e o Departamento-Geral do Pessoal - Comando do Exército - DGP/CE (itens 92 a 97) ;
III -	com fundamento no art. 43, parágrafo único, da Lei 8443/1992, rejeitar as razões de justificativa apresentadas pelo Sr. Braz Carline Limonge, CPF XXX.324.607-XX, e aplicar-lhe a multa prevista no o art. 58, inciso III, da mesma Lei (itens 22 a 53) ;
IV -	com fundamento no art. 43, parágrafo único, da Lei 8443/1992, rejeitar as razões de justificativa apresentadas pelo Sr. João Alberto de Souza Angulski, CPF XXX.178.807-XX, e aplicar-lhe a multa prevista no o art. 58, inciso III, da mesma Lei (itens 54 a 66) ;
V -	determinar:
a) aos órgãos de controle interno dos Comandos do Exército, da Marinha e da Aeronáutica, que, com base nos sobrepreços calculados no presente processo (TC Processo 006.732/2011-9) , apurem o sobrepreço ocorrido nas contratações realizadas por suas Organizações Militares, a partir da Ata de Registro de Preços do Pregão DGP 022/2010, adotando as medidas cabíveis para ressarcimento ao erário do débito apurado, bem como por eventuais responsabilidades pela contratação em valores superiores aos preços de mercado (item 106) ; e
b) à Controladoria Geral da União que, com base nos sobrepreços calculados no presente processo (TC Processo 006.732/2011-9) , apure o sobrepreço ocorrido nas contratações realizadas pelo Instituto de Geociências da UFRJ, a partir da Ata de Registro de Preços do Pregão DGP 022/2010, adotando as medidas cabíveis para ressarcimento ao erário do débito apurado, bem como por eventuais responsabilidades pela contratação em valores superiores aos preços de mercado (item 106) .
O Diretor da Unidade Técnica manifestou-se parcialmente de acordo com a proposta, salvo em relação ao item V da proposta de encaminhamento, no que contou com a anuência do titular da Secex-RJ (peças 379-380) :
Manifesto-me parcialmente de acordo com a proposta formulada pelo auditor, ante o fato de não haver concordância em relação à determinação aposta no item V da proposta de encaminhamento, pois a responsabilidade pela existência de irregularidades no registro de preços em questão deve recair sobre os gestores que conduziram a referida licitação e não sobre aqueles que, de boa-fé, entenderam ser vantajoso aderir a um registro levado a efeito para atender aos Jogos Mundiais Militares, evento este cuja magnitude faz crer ter havido enorme economia de escala e, assim, preços mais atraentes em relação aos de mercado. Desta forma, para os órgãos que aderiram ao aludido registro de preços, subsistiria uma presunção de legitimidade daquele registro, sendo no mínimo injusto apená-los em razão de sua adesão.
2. Além disso, com base nas tabelas constantes das peças 376 e 377, elaboradas a partir de dados coletados do Portal Siga Brasil (http://www12.senado.gov.br/orcamento/sigabrasil) , que listam todas as despesas decorrentes da adesão ao Registro de Preços do Pregão DGP 022/2010 e as respectivas unidades gestoras, fica evidente a ausência de materialidade. À exceção dos gastos referentes aos Jogos Mundiais Militares, realizados pelo próprio Departamento-Geral do Pessoal do Comando do Exército, objeto de apreciação nos presentes autos, as demais despesas são de menor valor.
3. Em praticamente todos os casos, o valor liquidado não ensejará a apuração de débitos superiores ao valor de R$ 75.000,00, empregado como parâmetro mínimo para dispensa da instauração de tomada de contas especial, nos termos previstos no art. 6º, inciso I, da Instrução Normativa TCU 71/2012.
4. Desta forma, seria contraproducente e contra a racionalidade administrativa e a economia processual movimentar o aparato estatal para realizar o levantamento de possíveis sobrepreços/superfaturamentos nas referidas despesas, pois os dispêndios de recursos públicos para realizar essa tarefa não compensariam o retorno pretendido.
5. Por fim, revela-se cabível complementar o encaminhamento proposto, de maneira a propiciar a realização de monitoramento das determinações sugeridas, as quais serão devidamente acompanhadas de seu fundamento jurídico. Outrossim, serão evidenciadas as irregularidades que ensejaram a proposta pela rejeição das razões de justificativa apresentadas.
6. Sendo assim, submetemos os autos à consideração superior, propondo:
I - determinar, com base no art. 250, inciso II, do Regimento Interno do TCU, ao Departamento-Geral do Pessoal - Comando do Exército - DGP/CE a retenção definitiva dos valores abaixo, no âmbito do Contrato 22/2010, firmado entre a empresa Quick Delivery Entregas Rápidas de Encomendas e Locação de Veículos Ltda - ME, CNPJ 06.214.588/0001-62, e o DGP/CE, cujas retenções cautelares foram determinadas por meio do Acórdão 2812/2011-TCU-Plenário, exarado nos autos do Processo TC Processo 011.707/2011-9, em consequência da atuação da equipe de acompanhamento da Secex-RJ (itens 67 a 91 da instrução) :
a) montante de R$ 396.433,83, referente à atualização monetária e juros de mora, no período de 23/12/2010 até 24/07/2011, incidentes sobre o pagamento irregular de R$ 3.346.252,09; e
b) montante de R$ 2.222.826,88, referente ao sobrepreço contratual apurado;
II - declarar, com base no art. 46 da Lei 8443/1992, c/c o art. 271 do Regimento Interno do Tribunal de Contas da União, a inidoneidade da empresa Quick Delivery Entregas Rápidas de Encomendas e Locação de Veículos Ltda - ME, CNPJ 06.214.588/0001-62, para participar de licitação na Administração Pública Federal, em virtude da gravidade do ato praticado por seus representantes ao apresentarem notas fiscais superfaturadas na execução do Contrato 22/2010, firmado entre a empresa Quick Delivery e o Departamento-Geral do Pessoal - Comando do Exército - DGP/CE (itens 92 a 97 da instrução) ;
III - rejeitar, com fundamento no art. 43, parágrafo único, da Lei 8443/1992, as razões de justificativa apresentadas pelo Sr. Braz Carline Limonge, CPF XXX.324.607-XX, ordenador de despesas do DGP/CE à época dos fatos, em relação ao pagamento de faturas com base nas notas fiscais 89, 90, 91 e 93, relativas ao Contrato 22/2010 - DGP/CE, com superfaturamento do objeto no valor de R$ 3.207.520,00, e aplicar-lhe a multa prevista no o art. 58, inciso III, da mesma Lei (itens 22 a 53 da instrução) ;
IV - rejeitar, com fundamento no art. 43, parágrafo único, da Lei 8443/1992, as razões de justificativa apresentadas pelo Sr. João Alberto de Souza Angulski, CPF XXX.178.807-XX, fiscal do contrato e então chefe da área funcional de transporte do CPO, em relação ao atesto das notas fiscais 89, 90, 91 e 93, relativas ao Contrato 22/2010 - DGP/CE, com superfaturamento do objeto no valor de R$ 3.207.520,00, e aplicar-lhe a multa prevista no o art. 58, inciso III, da mesma Lei (itens 54 a 66 da instrução) ;
V - determinar à Secex/RJ que monitore o cumprimento da determinação constante do item I supra, consoante o art. 243 do Regimento Interno do TCU, c/c a orientação expedida pela Segecex mediante sua Portaria 13/2011.

8.1. Robison de Oliveira Mello, representando Centro de Controle Interno da Marinha (peça 390).  
8.2. Rafael Oliveira de Freitas Silva (166.967/OAB-RJ), representando João Alberto de Souza Angulski (peça 381). 
8.3. Juliano Ricardo de Vasconcellos Costa Couto (13.802/OAB-DF), representando William Alexandre Felix (peça 392).
8.4. Juscelio Garcia De Oliveira (23.788/OAB-DF) e outros, representando Quick Delivery Entregas Rápidas de Encomendas e Locação de Veículos Ltda. - ME (peça 395).

Não atuou.

REPRESENTAÇÃO. PRESTAÇÃO DE SERVIÇOS DE TRANSPORTE NO ÂMBITO DOS V JOGOS MUNDIAIS MILITARES. NOTAS FISCAIS EM DESACORDO COM O SERVIÇO PRESTADO. SUPERFATURAMENTO. PAGAMENTO IRREGULAR. ESTIMATIVA DE SOBREPREÇO NO CONTRATO. SUBCONTRATAÇÃO DOS SERVIÇOS EM PATAMARES SUPERIORES AO PERMITIDO. RETENÇÃO CAUTELAR. OITIVA E AUDIÊNCIAS. REJEIÇÃO DAS RAZÕES DE JUSTIFICATIVA DE DOIS RESPONSÁVEIS E ACOLHIMENTO DAS RAZÕES DE JUTIFICATIVA DE UM DOS RESPONSÁVEIS. RETENÇÃO DEFINITIVA DO SOBREPREÇO ESTIMADO. MULTA. FRAUDE COMPROVADA À LICITAÇÃO. DECLARAÇÃO DE INIDONEIDADE PARA PARTICIPAR DE LICITAÇÃO DA ADMINISTRAÇÃO PÚBLICA FEDERAL.

REPRESENTAÇÃO (REPR)

Secretaria de Controle Externo no Estado do Rio de Janeiro (Secex-RJ).

Trata-se de representação sobre irregularidades na execução do Contrato 22/2010, firmado pelo Departamento-Geral de Pessoal do Comando do Exército (DGP/CE) com a empresa Quick Delivery Entregas Rápidas de Encomendas e Locação de Veículos Ltda. - ME, para fins de prestação de serviço de transporte durante os V Jogos Mundiais Militares (V JMM) , realizados entre 16 e 24/7/2011, no Rio de Janeiro.
O contrato foi assinado 19/11/2010, com vigência de um ano e valor total de R$ 12.977.950,00. Incluía, ainda, a prestação de serviços durante o 45º Campeonato Mundial Militar de Tiro, que ocorreu entre 27/11 e 5/12/2010, no Centro Nacional de Tiro (CNTE) , localizado no bairro de Deodoro, no Rio de Janeiro, considerado "evento-teste" para os V JMM. 
Os fatos apurados nestes autos dizem respeito ao pagamento de quatro notas fiscais, emitidas pela Quick Delivery, em 2/12/2010 (peça 7) , no valor total de R$ 3.699.980,00, pagas por meio da ordem bancária 2010OB802092 (peça 6) , de 23/12/2010. 
O montante pago a maior decorreu do quantitativo de veículos significativamente superior ao estimado para o evento-teste, e atestado posteriormente pelo CPO-Rio 2011 (R$ 492.460,00) , como a seguir representado:
			Estimado
	Realizado
	Pago

	Veículo
	Valor
	Qtde
	Total
	Qtde
	Total
	Qtde
	Total
	NF

	Sedan 1.6 sem motorista
	380,00
	20
	7.600,00
	275
	104.500,00
	191
	72.580,00
	NF 93

	Ônibus urbano com motorista
	1.170,00
	4
	4.680,00
			240
	280.800,00
	NF 90

	Microonibus urbano com motorista
	1.010,00
					240
	242.400,00
	NF 91

	Ônibus rodoviário com motorista
	1.720,00
	237
	407.640,00
			750
	1.290.000,00
	NF 91

	Microonibus rodoviário com motorista
	1.430,00
	18
	25.740,00
	120
	171.600,00
	340
	486.200,00
	NF 93

	Sedan 1.6 com motorista
	490,00
	4
	1.960,00
	64
	31.360,00
	520
	254.800,00
	NF 89

	Sedan com motorista
	400,00
		-
	91
	36.400,00
		-
	
	Sedan 2.0 com motorista
	600,00
	6
	3.600,00
	79
	47.400,00
	300
	180.000,00
	NF 89

	Van com motorista
	880,00
	45
	39.600,00
	115
	101.200,00
	1015
	893.200,00
	NF 90

	Total
	334
	490.820,00
	744
	492.460,00
	3596
	3.699.980,00
	
Fonte: peças 5, 7 e 11
Verificou-se, portanto, o pagamento por serviços não executados, por meio das notas fiscais 89, 90, 91 e 93, o que resultou em superfaturamento no valor de R$ 3.207.520,00.
Por tal razão, o Tribunal deliberou, por meio do Acórdão 984/2011-TCU-Plenário, pela conversão destes autos em tomada de contas especial e citação dos seguintes responsáveis:
Braz Carline Limonge, na condição de ordenador de despesas do DGP/CE; 
William Alexandre Félix, Chefe do Setor de Registro de Conformidade e Gestão do DGP/CE; 
João Alberto de Souza Angulski, fiscal do contrato e Chefe da Área Funcional de Transporte do Comitê de Planejamento Operacional (CPO-Rio 2011) ;
Quick Delivery Entregas Rápidas de Encomendas e Locação de Veículos Ltda - ME.
Esse mesmo acórdão determinou, cautelarmente, a indisponibilidade dos bens dos servidores lotados no DGP/CE e da Quick Delivery. Posteriormente, em 21/6/2011, a medida foi substituída pela retenção dos valores devidos pela execução do contrato, no limite de R$ 3.207.520,00, até a decisão de mérito deste Tribunal (peça 182) .
No âmbito da TCE instaurada (TC Processo 011.707/2011-9) , ficou demonstrado que a Quick Delivery prestou os serviços de transporte requeridos pelo Contrato DGP 22/2010, cuja medição final acumulada totalizou R$ 7.889.990,00. 
A Secex-RJ identificou, contudo, a subcontratação de 81,54% do objeto contratado pela Quick Delivery, patamar superior ao limite máximo permitido pelo subitem 4.5 do Edital DGP 22/2010 (50%) . A partir dos preços diários por tipo de veículo contratado (peça 216, p. 54-55) e dos preços subcontratados (peça 44 do TC Processo 011.707/2011-9) , da medição final acumulada do contrato (peça 45 do TC Processo 011.707/2011-9) e do valor referencial de custos estabelecidos no Edital, a Secex-RJ estimou sobrepreço de R$ 2.222.826,88 no contrato (39,22%) . 
O sobrepreço decorreu dos serviços subcontratados com significativa diferença de preço por diária de veículo, como demonstrado pela Secex-RJ (peça 50, p. 47-48, do TC Processo 011.707/2011-9) :
	Veículo
	Quantidade
	Valores Contrato DGP 22/2010
	Valores subcontratados
	Diferença

			Unitário
	Total
	Unitário
	Total
	
	Sedan 2.0 com motorista
	1.045
	R$ 600,00
	R$ 627.000,00
	R$350,00
	R$ 365.750,00
	71,43%

	Sedan 1.6 com motorista
	1.843
	R$ 490,00
	R$ 903.070,00
	R$280,00
	R$ 516.040,00
	75%

	Van com motorista
	3.591
	R$ 880,00
	R$ 3.160.080,00
	R$450,00
	R$ 1.615.950,00
	95,56%

	Ônibus urbano com motorista
	836
	R$ 1.170,00
	R$ 978.120,00
	R$850,00
	R$ 710.600,00
	37,65%

	Microonibus urbano com motorista
	836
	R$ 1.010,00
	R$ 844.360,00
	R$850,00
	R$ 710.600,00
	18,82%

	Ônibus rodoviário com motorista
	2.641
	R$ 1.720,00
	R$ 4.542.520,00
	R$850,00
	R$ 2.244.850,00
	102,35%

	Microonibus rodoviário com motorista
	1.178
	R$ 1.430,00
	R$ 1.684.540,00
	R$650,00
	R$ 765.700,00
	120 %

	Sedan 1.6 sem motorista
	627
	R$ 380,00
	R$ 238.260,00
	R$350,00
	R$ 219.450,00
	8,57%

	Total
	12.597
		R$ 12.977.950,00
		R$ 7.148.940,00
	81,54%

Aduziu, ainda, que a percepção de recursos superfaturados por ocasião do evento-teste, com usufruto de 23/12/2010 a 24/7/2011, deveria ser compensada com a restituição da correção monetária e dos juros correspondentes. 
Assim, considerando que os preços devidos pelos serviços prestados no evento-teste também estavam superestimados em 39,22%, a correção monetária e os juros foram calculados pelo período citado sobre o montante de R$ 3.346.252,09, que equivalia à soma do superfaturamento inicial (R$ 3.207.520,00) e o sobrepreço embutido nos preços cobrados pelo evento-teste (R$ 138.732,09) .
Em vista dos serviços prestados, e apesar dessas compensações, ainda restava valor a receber pela Quick Delivery, como representado a seguir:
	Medição final dos serviços prestados pela Quick Delivery 
	   R$ 7.889.990,00 

	Valor pago pelo evento-piloto
	 (-)   R$ 3.699.980,00 

	Sobrepreço estimado no Contrato DGP 22/2010
	 (-)   R$ 2.222.826,88 

	Correção monetária e juros pela percepção indevida por serviços não prestados no evento-teste, calculados no período compreendido entre 23/12/2010 e 24/7/2011
	 (-)      R$ 396.433,83 

	Valor a receber pela Quick Delivery
	=    R$ 1.570.749,29 

Fundado nesses achados, a TCE foi encerrada por meio do Acórdão 2812/2011-TCU-Plenário, por perda de objeto, com a reabertura desta representação para apurar os fatos que deram causa ao pagamento das notas fiscais referentes ao evento-teste, em quantitativos superiores ao efetivamente executado. 
Também foi determinado que o DGP/CE retivesse, cautelarmente, até a decisão de mérito, valores correspondentes ao sobrepreço estimado (R$ 2.222.826,88) , à atualização monetária e aos juros de mora referentes ao período em que a empresa dispôs dos valores cobrados a mais pelos serviços prestados no evento-teste (R$ 396.433,83) .
Oportuno mencionar que a responsabilidade de William Alexandre Félix foi afastada no âmbito da TCE. Conquanto esse aspecto não tenha sido consignado no Acórdão 2812/2011-TCU-Plenário, em virtude da perda de objeto, a Secex-RJ concluiu, a partir das alegações de defesa apresentadas, que as atribuições de William Alexandre Félix decorriam da "declaração do fiscal do contrato de que os serviços referentes àquele faturamento foram regularmente executados" (peça 50, p. 7, do TC Processo 011.707/2011-9) .
Na sequência e em continuidade à instrução destes autos, foram adotadas as seguintes providências:
oitiva da Quick Delivery sobre a manutenção da medida cautelar adotada pelo Acórdão 2812/2011-TCU-Plenário e a apresentação das notas fiscais 89, 90, 91 e 93, relativas ao Contrato DGP 22/2010, destoantes do serviço prestado, com superfaturamento do objeto no valor de R$ 3.207.520,00, incorrendo em evidente fraude na execução do contrato (peça 335) ;
audiência da Quick Delivery em razão do atesto irregular das notas fiscais 89, 90, 91 e 93, relativas ao Contrato DGP 022/2010, atinentes a serviços não prestados e da irregular apresentação desses documentos fiscais (peça 368) ;
audiência de João Alberto de Souza Angulski, fiscal do contrato e então Chefe da Área Funcional de Transporte do CPO, em face do atesto das notas fiscais 89, 90, 91 e 93, relativas ao Contrato DGP 22/2010, com superfaturamento do objeto no valor de R$ 3.207.520,00 (peça 337) ;
audiência de Braz Carline Limonge, ordenador de despesas do DGP/CE, em razão do pagamento de faturas, com base nas notas fiscais 89, 90, 91 e 93, relativas ao Contrato DGP 22/2010, com superfaturamento do objeto, no valor de R$ 3.207.520,00 (peça 338) ;
diligência ao DGP/CE requerendo cópia integral do processo de sindicância instaurado por meio da Portaria 04-DGP/Gab.4.2.2, de 23/2/2011, para apurar irregularidades na condução do Contrato DGP 22/2010, em que estejam caracterizadas e demonstradas as medidas adotadas pelo DGP/CE a partir das conclusões havidas (peça 336) .
Todos os responsáveis compareceram aos autos.
João Alberto de Souza Angulski informa, em sua defesa (peça 352) , que atestou, tão somente, o recebimento das notas fiscais, e não a efetiva prestação dos serviços. Aduz que o Contrato 22/2010 dizia respeito exclusivamente aos V JMM, razão porque desconhecia a realização do Campeonato Mundial de Tiro e os quantitativos de serviços a ele correspondentes. Apesar de ter subscrito o contrato, não sabia que havia sido designado como fiscal, o que somente teria sido formalizado em fevereiro de 2011, após os fatos questionados. Alegou, ainda, problemas familiares que o teriam afastado das atividades durante o evento-teste. 
A Secex-RJ refuta tais alegações a partir dos documentos juntados aos autos.  O Termo de Referência 001/2010-CEA1/CPO, anexo 1 do Edital do Pregão 22-DGP/2010-SRP, foi elaborado por João Alberto de Souza Angulski e fundamentou a abertura do certame. Com data de 8/9/2010, o termo de referência menciona explicitamente a realização do 45º Campeonato Mundial de Tiro como evento-teste para os V JMM. O responsável subscreve o contrato na condição de "Chefe da Área Funcional de Transporte" e "Fiscal do contrato junto ao Comitê de Planejamento Operacional do Rio 2011" (peça 216, p. 65) . Nessa mesma condição, declara que os serviços constantes das notas fiscais 89, 90, 91 e 93, relativas ao Contrato DGP 22/2010, foram prestados (peça 7) . Propõe que as razões de justificativa de João Alberto de Souza Angulski sejam rejeitadas.
Braz Carline Limonge argui, em sua defesa, que sua atuação como ordenador de despesa baseou-se na declaração do fiscal do contrato de que os serviços haviam sido prestados, e de outros técnicos do DGP/CE nomeados para a Comissão Especial de Apoio (CEA) criada para conduzir as licitações atinentes aos V JMM. Segundo informa, autorizou o pagamento das notas fiscais em questão após verificar que as etapas anteriores haviam sido observadas e atestadas pelos técnicos competentes. Registrou que a sindicância instaurada pelo DGP/CE não identificou ato desconforme as normas e os preceitos legais aplicáveis (peça 340) . 
A Secex-RJ contrapõe-se às justificativas do responsável por entender que, ante a magnitude do valor pago (R$ 3.699.980,00) , o ordenador de despesas deveria ter solicitado ao CPO-Rio 2011 o termo de prestação de serviços referente ao 45º Campeonato Mundial de Tiro, o que teria permitido verificar o valor a ser pago. Propõe que as razões de justificativa de Braz Carline Limonge sejam rejeitadas.
Em resposta à oitiva e à audiência promovidas, a Quick Delivery alegou que a contratação dos serviços de transporte constantes do Contrato DGP 22/2010 deu-se por menor preço global e que, por essa razão, disponibilizou todo o efetivo contratado, independentemente do que foi efetivamente utilizado durante o evento. Considera que eventual prejuízo imposto à Administração Pública decorreu de planejamento deficiente do certame e que a utilização de serviços em menor quantidade não desobriga a União do pagamento avençado. Ademais, entende que as notas fiscais questionadas foram emitidas durante a vigência do contrato, cujo prazo final era 18/11/2011, e que eventuais diferenças foram compensadas com serviços prestados a posteriori. Requereu a suspensão da cautelar determinada pelo item 9.4 do Acórdão 2812/2011-TCU-Plenário ou a substituição da medida restritiva pela apresentação de garantia (peças 341 e 365) .
A unidade instrutora rechaça os argumentos da Quick Delivery ante as verificações feitas no âmbito do TC Processo 011.707/2011-9, consolidadas por meio do Acórdão 2812/2011-TCU-Plenário, que demonstraram a subcontratação de 81,54% do objeto por preços significativamente inferiores aos firmados no Contrato DGP 22/2010, o que resultou em sobrepreço de 39,22%. Argui que a contratação por preço global não afasta a fiscalização do efetivamente executado, que os quantitativos verificados foram significativamente inferiores aos estabelecidos no Contrato e, ainda, que a Quick Delivery não buscou contrapor os cálculos de sobrepreço formulados pela unidade técnica. 
Por força do item 9.5.1. do Acórdão 2157/2011-TCU-Plenário, proferido no âmbito do acompanhamento dos atos de gestão relativos aos V Jogos Mundiais Militares (TC Processo 002.649/2011-0) , a Secex-RJ avaliou a idoneidade técnica e econômico-financeira da Quick Delivery, assim como a regularidade de sua habilitação e contratação.  
A empresa preencheu os requisitos de habilitação previstos no edital, que, no entender da unidade técnica, não consideraram a magnitude do evento. Não obstante isso, a incapacidade operacional da empresa ficou demonstrada pela ampla subcontratação do objeto, desde os serviços de transporte, prestados por sete outras empresas, até as ações de planejamento e coordenação dos serviços, realizados por meio das empresas Logistics International Associates (LIA) e A3M Eventos.
Propõe, por fim, a retenção definitiva dos valores já bloqueados cautelarmente por meio do Acórdão 2812/2011-TCU-Plenário; declarar a inidoneidade da Quick Delivery para participar de licitações da Administração Pública Federal, em face da gravidade dos atos praticados; rejeitar as razões de justificativa de João Alberto de Souza Angulski e de Braz Carline Limonge; e monitorar o cumprimento da deliberação que vier a ser adotada.
Feito necessário apanhado da matéria, passo a decidir.
Está demonstrado, nos autos, que a Quick Delivery geriu indevidamente recursos públicos, o que resultou em enriquecimento ilícito. 
A cobrança de correção monetária e juros de mora pelo período em que a empresa teve à sua disposição valores pagos em montante superior aos serviços prestados no 45º Campeonato Mundial de Tiro saneia esse ponto.
Tal irregularidade, por certo, não gerou dano ao Erário, em vista da retenção cautelar promovida de início pelo TCU e dos serviços prestados no evento principal.
João Alberto de Souza Angulski, na condição de fiscal do contrato, subscreveu o Contrato DGP 22/2010 e atestou a prestação dos serviços no 45º Campeonato Mundial de Tiro em quantitativos superiores aos efetivamente realizados. A assinatura do responsável aposta às notas fiscais não deixa dúvida quanto ao tipo de declaração feita, ou seja, de que os serviços haviam sido prestados na quantidade correspondente ao valor consignado. 
As informações prestadas pelo Comando do Exército sobre as apurações promovidas permitem afastar os argumentos trazidos pelo responsável de total desconhecimento da existência do evento-teste. De acordo com registros internos produzidos em 28/2/2011 (peça 348, p. 41-42) , o termo de referência que fundamentou o processo licitatório foi elaborado por João Alberto de Souza Angulski, previa a realização do evento-teste e atribuía ao fiscal do contrato o acompanhamento in loco do cumprimento das obrigações por parte da contratada e o reconhecimento das notas fiscais.
Esses registros ratificam, ainda, que o responsável acompanhou o evento-teste, in loco, informou a outros membros do CPO Rio 2011 sobre a pertinência dos pagamentos, e encaminhou as notas fiscais para pagamento.
Assim, em que pese o termo de referência ter sido assinado por Weldon Maranhão Massi, no impedimento de João Alberto de Souza Angulski (348, p. 51-57) , o conjunto de informações e documentos juntados aos autos permite concluir que o responsável tinha conhecimento de suas atribuições como fiscal do contrato e, nessa condição, deu testemunho da prestação dos serviços em quantitativo superior ao realizado. 
Oportuno registrar, ainda, que as alegações de desconhecimento da incumbência a ele atribuída e de afastamento do serviço para fins particulares não foram comprovadas documentalmente, razão porque rejeito as razões de justificativa de João Alberto de Souza Angulski.  
No que se refere aos atos praticados por Braz Carline Limonge, as razões de justificativa apresentadas e as informações adicionais constantes destes autos e do TC Processo 011.707/2011-9 permitem verificar que o pagamento por ele ordenado decorreu da credibilidade da declaração formulada pelo fiscal do contrato.
Discordo da Secex-RJ quando argui suposta negligência na conduta de Braz Carline Limonge ao pagar faturas que totalizavam R$ 3.699.980,00, sem prévia conferência dos serviços nelas constantes. No caso específico, tal verificação já havia sido feita pelo fiscal do contrato, nomeado pelo CPO Rio-2011. A propósito, esse é o mesmo fundamento que, em outro momento, permitiu fosse afastada a responsabilidade de William Alexandre Félix.
O montante do pagamento, superior ao usualmente pago no âmbito do DPG-CE, não constitui agravante neste caso, haja vista as particularidades e a extensão do evento. Acolho, portanto, as razões de justificativa de Braz Carline Limonge.
Relativamente à atuação da Quick Delivery, está caracterizado que, apesar de ter preenchido os requisitos de habilitação do certame, a empresa não detinha condições para prestar os serviços avençados, o que ficou demonstrado pela subcontratação de 81.54% do objeto, em afronta ao subitem 4.5 do Edital DGP 22/2010, parte integrante do Contrato DGP 22/2010, e ao art. 72 da Lei 8.666/1993. A subcontratação constitui fraude à licitação na medida em que foi falsa a declaração de qualificação técnica para a prestação dos serviços.
A contratação por preço global, verificada neste caso, não justifica o pagamento por preços superestimados em 40%. Como foi demonstrado pelo Comando do Exército, a medição final dos serviços realizados correspondeu a R$ 7.889.990,00, enquanto o valor pactuado do contrato foi R$ 12.977.950,00.
Não foram apresentadas contrarrazões à estimativa de sobrepreço formulada pelo TCU, de R$ 2.222.826,88, retida cautelarmente por meio do Acórdão 2812/2011-TCU-Plenário. A arguição da Quick Delivery, por força da audiência e da oitiva realizadas, fundou-se, exclusivamente, na contratação por menor preço global e na disponibilização de todo o quantitativo requerido, independentemente do uso durante os jogos.
A exemplo de outras deliberações já tomadas por este Tribunal no âmbito dos contratos formulados pelo Comando do Exército para a realização dos V JMM (Acórdãos 2.291/2014, 158/2015, 1.030/2018, 2.443/2018, todos do Plenário) , em que ficaram demonstradas falhas no planejamento e na orçamentação dos serviços necessários, com reflexos na execução dos contratos correspondentes, vale repisar que, no âmbito do Direito Público, os princípios da legalidade e da supremacia do interesse público norteiam a celebração e execução dos atos e contratos administrativos. 
A ação fiscalizatória do TCU, pautada pelas competências firmadas pela Constituição Federal e pela Lei 8.443/1992, assim como no Regimento Interno desta Casa, deve coibir o mau uso dos recursos públicos, neste caso caracterizado pelo pagamento por serviços não realizados. 
A conduta irregular da Quick Delivery, que apresentou notas fiscais superfaturadas para os serviços prestados no evento-teste previsto no Contrato DGP 22/2010, somente não resultou em dano ao Erário, repiso, por força da pronta atuação desta Casa. 
No entanto, a subcontratação realizada pela Quick Delivery, em patamar superior ao permitido pelo contrato e à revelia da manifestação do contratante, desnatura as condições estabelecidas no procedimento licitatório e caracteriza fraude à licitação, além de denunciar a falta de capacidade técnica para prestar os serviços almejados e a estratégia para majorar rendimentos em detrimento do interesse público. Constitui, nesse sentido, inegável afronta aos princípios que norteiam as licitações e ao disposto no art. 72 da Lei 8.666/1993. 
Ante a gravidade desse fato, declaro a inidoneidade da Quick Delivery para participar de licitação na Administração Pública Federal, como ditado pelo art. 46 da Lei 8.443/1992.
Aplico a João Alberto de Souza Angulski a multa prevista no art. 58, inciso II, da Lei 8.443/1992.
Por derradeiro, determino a retenção definitiva dos valores cautelarmente bloqueados por meio do Acórdão 2812/2011-TCU-Plenário.
Ante o exposto, VOTO no sentido de que o Tribunal adote a deliberação que submeto à apreciação deste Colegiado.
TCU, Sala das Sessões Ministro Luciano Brandão Alves de Souza, em 10 de abril de 2019.
WALTON ALENCAR RODRIGUES 
Relator